ACORDAO-COMPLETO-2274567

ACÓRDÃO 936/2019 ATA 13/2019 - PLENÁRIO

VISTA, relatada e discutida esta tomada de contas especial instaurada pelo Ministério do Turismo (MTur) , em desfavor de Glória Geane de Oliveira Fernandes, ex-prefeita municipal de Uiraúna/PB, em decorrência de irregularidades na execução do Convênio 741556/2010, celebrado entre o ministério e o município, para execução do projeto intitulado “Festa de São João de 2010”.
ACORDAM os Ministros do Tribunal de Contas da União, reunidos em sessão do Plenário, ante as razões expostas pelo Relator e com fundamento nos arts. 1º, inciso I; 16, inciso III, alínea "b"; 23, inciso III; 28, inciso II; e 58, inciso I, da Lei 8.443/1992, c/c os arts. 214, inciso III, alíneas “a” e “b”, e 268, inciso I, do Regimento Interno, em: 
9.1. excluir Erivan Antônio de Morais – Eventos – EPP da relação processual;
9.2. julgar irregulares as contas de Glória Geane de Oliveira Fernandes e aplicar-lhe multa de R$ 15.000,00 (quinze mil reais) , a ser recolhida ao Tesouro Nacional, com atualização monetária, calculada da data deste acórdão até a data do pagamento, se este for efetuado após o vencimento do prazo abaixo estipulado;
9.3. fixar o prazo de quinze dias, a contar da notificação, para comprovação, perante o Tribunal, do recolhimento da dívida acima imputada;
9.4. autorizar a cobrança judicial da dívida, caso não atendida a notificação;
9.5. dar ciência ao Ministério do Turismo, no que tange ao uso de recursos públicos de novos convênios para contratação de produtoras e artistas com fundamento no art. 25, inciso III, da Lei 8.666/1993, do disposto nos itens a seguir, para que seja considerado na formalização e exame das respectivas prestações de contas:
9.5.1. a existência de instrumentos de procuração, cartas de exclusividade e outros documentos de caráter temporário, conferidos a empresas intermediárias, por artistas ou por seus representantes exclusivos, como resultado das tratativas para a realização de eventos custeados com recursos federais, não configura a hipótese de inviabilidade de competição, prevista no art. 25, caput, da Lei 8.666/1993;
9.5.2. havendo a possibilidade de competição entre interessados na realização de shows artísticos, a legislação impõe a instauração de processo licitatório, que assegure a igualdade de condições aos interessados em oferecer o serviço e possibilite a contratação da proposta mais vantajosa para a administração;
9.5.3. os documentos mencionados no subitem 9.5.1, associados a notas fiscais emitidas pelas intermediárias, se desacompanhados de documentos comprobatórios dos valores cobrados pelos artistas, a título de cachê, e o seu efetivo recebimento, emitidos pelos próprios artistas ou por seus representantes exclusivos, não se prestam a elidir eventual débito na aplicação de recursos federais;
9.5.4. o gestor que cria mecanismos ilícitos, ou omite dados, para dificultar ou impedir que se meça, com exatidão, o superfaturamento por ele patrocinado, não pode exigir que o débito resultante da sua conduta irregular seja aferido com absoluta precisão, porque a imposição de tal encargo aos órgãos de controle resultaria em prestigiar a torpeza do faltoso e subverter o valor republicano presente no princípio sensível da prestação de contas.

Tomada de contas especial instaurada em decorrência de irregularidades na execução de convênio para execução do projeto intitulado "Festa de São João de 2010".

Examina-se tomada de contas especial instaurada pelo Ministério do Turismo (MTur) , de responsabilidade de Glória Geane de Oliveira Fernandes, ex-prefeita de Uiraúna/PB, em virtude de irregularidades na execução do convênio 741556/2010, que objetivou apoio ao projeto “Festa de São João de 2010”.
No presente processo, a discussão de fundo se circunscreve à exigência de licitação para contratação de empresa para promoção de eventos/festas, especialmente para contratar bandas/artistas, no âmbito dos convênios celebrados com o Ministério do Turismo (MTur) e ao regular estabelecimento de nexo de causalidade entre os recursos conveniados e as despesas realizadas nesta hipótese.
II
Neste processo, o eminente revisor, Ministro Walton Alencar, sugere que este Plenário firme entendimento de que a existência de instrumentos de procuração, cartas de exclusividade e outros instrumentos de caráter temporário conferidos a empresas intermediárias não configurem inviabilidade de competição.
 No caso concreto, aponta ocorrência de indícios de que deveria ter sido realizada a correspondente licitação, haja vista a existência de prévia pesquisa de preços feita junto a empresas intermediárias, cujas cotações evidenciam a possibilidade da prestação de serviço por mais de uma empresa, afastando, por conseguinte, a inviabilidade pretendida.
A prevalecer a sistemática de negociação dos contratos (negociação prévia entre o município e a empresa intermediária e posterior obtenção das cartas de exclusividade) apontada pelo revisor, não há controvérsia acerca da imposição da licitação, uma vez que caracterizada a viabilidade de competição. A contratação direta, por inexigibilidade, por imperativo legal, somente se dá com o próprio artista e ou com seu representante exclusivo. Não há discussão quanto à questão, de modo que eu não veria problema em acompanhar o eminente ministro em sua proposta.
Todavia, como ressaltou o Ministro-Substituto Weder de Oliveira por ocasião da prolação do Acórdão 1.435/2017-TCU-Plenário, por vezes um artista pode optar por conduzir sua atividade empresarial-artística, dentre outras tantas possibilidades, por meio de celebração “de contratos de representação exclusiva apenas para eventos certos, contratos ad hoc, como sucede ser normal no mercado de shows pelo interior do País, promovidos pelo setor público e pelo setor privado”. 
Nesta hipótese, parece-me que, como nos casos de empresário exclusivo para eventos e abrangência territorial indeterminados, cuja contratação direta fundamenta-se no art. 25, inciso III, da Lei 8.666/1993, poderia a contratação ocorrer diretamente, nos termos do caput do art. 25 deste diploma legal, desde que, obviamente, não seja configurada a situação comentada pelo nobre revisor. 
Desta forma, não considero oportuno que este Tribunal firme entendimento no sentido proposto pelo ilustre ministro, pois poderia não refletir as condições de cada caso concreto. 
Quando constatada a irregular contratação de empresas por inexigibilidade de licitação, em situações em que esteja caracterizada a viabilidade de competição, compartilho do pensamento do nobre revisor que se constitui irregularidade grave e não mera impropriedade e devem resultar no julgamento pela irregularidade das contas do gestor. Nos processos relativos aos convênios do Mtur, geralmente a situação é flagrante quando está demonstrada, por exemplo, a realização de prévia cotação de preços pelo convenente com posterior contratação direta de um dos consultados, como é a hipótese do processo em tela.
Por outro lado, não estando assim caracterizada, considera-se impropriedade, nos termos do Acórdão 1.435/2017-TCU-Plenário, a contratação direta, com base no inciso III do art. 25 da Lei 8.666/1993, de empresa intermediária, quando não houver dúvida de que as cartas de exclusividade que portam tenham sido assinadas pelo próprio artista ou por seu empresário exclusivo regularmente constituído. Ressalto que esta conclusão decorre das situações em que as cartas de exclusividade são obtidas previamente às negociações e contratação (contratos de representação exclusiva apenas para eventos certos, contratos ad hoc) .
A propósito, para esse desiderato, este Tribunal, por intermédio do Acórdão 2.649/2017-TCU-Plenário, expediu orientação à Segecex/TCU e ao Ministério do Turismo para que, nos casos em que forem apresentados contrato de exclusividade, carta de exclusividade ou instrumento de procuração não registrados em cartório, realizarem levantamento de informações, a exemplo de pesquisas junto a bases de dados públicas ou privadas, de acesso público, ou mesmo obtidas junto aos signatários do convênio, entre outros meios possíveis, com vistas a comprovar a validade da representação legal do artista contratado, antes de concluir pela ausência de comprovação na aplicação dos recursos.
III
O nobre revisor propôs, ainda, fosse firmado entendimento de que a apresentação dos documentos de caráter temporário, já mencionados, desacompanhados de comprovação dos valores cobrados pelos artistas, a título de cachê, e o seu efetivo recebimento, emitidos pelos próprios artistas ou por seus representantes exclusivos, não se prestam a elidir eventual débito na aplicação de recursos federais.
Julgo aqui que a questão mereça uma análise mais detida.
O modo de contratação da empresa intermediária – se por licitação ou diretamente, ainda que se possa fazer juízo sobre a regularidade desta contratação – não se confunde com a existência de débito na execução do convênio. Sustento que a comprovação do pagamento, pelo ente conveniado à empresa que tenha sido contratada para a realização dos shows, é suficiente para demonstrar o nexo causal entre as verbas transferidas por convênio e o evento realizado.
É que a natureza do instrumento firmado entre os convenentes do MTur e as empresas por eles contratadas para a execução do objeto conveniado, após licitação ou diretamente (indevidamente ou não) , é contratual. Ou seja, o vínculo estabelecido obriga a empresa ao exato cumprimento do objeto contratado e à convenente, após verificação do regular adimplemento contratual, a contraprestação pecuniária.
Nesta hipótese, não se mostra pertinente que se persiga o nexo entre os recursos pagos à contratada e aqueles por ela utilizados para a execução do objeto do contrato, por se tratar de relação contratual. O nexo de causalidade que se há de perseguir está entre a convenente, que recebeu os recursos públicos, e a empresa contratada para a realização do objeto ou o artista ou seu empresário exclusivo (se tiver sido contratado diretamente) .
Veja que este mesmo entendimento norteou os processos relativos aos convênios celebrados, por exemplo, pelo Ministério do Trabalho e Emprego, no âmbito do Programa Nacional de Qualificação do Trabalhador (Planfor) .  Ao delimitar a extensão da responsabilidade do agente privado contratado, exigiu-se somente a comprovação da execução contatual. Como exemplo, menciono o seguinte excerto do voto que fundamentou o Acórdão 1.693/2003-TCU-Plenário (Ministro Benjamin Zymler) :
94.Quando o vínculo Estado/particular deriva de um contrato, como no caso em questão, entende-se que a responsabilidade civil é prioritariamente da pessoa jurídica contratada, por ter sido ela que se obrigou perante o Estado. Nesse caso, a obrigação da pessoa jurídica não consiste na prestação de contas, mas na execução do contrato. 
Assim sendo, na hipótese de a irregularidade na contratação consistir somente na ausência de licitação quando esta era obrigatória, não há a ocorrência de dano, desde que o objeto contratado seja adimplido. Por outro lado, caso a irregularidade seja relativa a superfaturamento, o dano ocorre e deve ser apurado necessariamente mediante instauração da devida tomada de contas especial (TCE) , com sua efetiva quantificação e posterior cobrança. 
Nestas condições, não concordo com a proposta de que seja firmado o entendimento de que a apresentação da carta de exclusividade e da nota fiscal emitida pela intermediária, desacompanhados de outros que comprovem os valores cobrados pelos artistas, não se prestam a elidir eventual débito, uma vez que este somente se configura, como dito, com a inexecução contratual ou a ocorrência de superfaturamento.
Como deixei consignado em meu voto, por ocasião da prolação do Acórdão 1.435/2017-Plenário:
13. A discussão que tem surgido no âmbito deste Tribunal é se, além da comprovação do pagamento à empresa contratada para a realização do show artístico e da ausência de indícios de inexecução do evento objeto do convênio, evidenciando-se assim o nexo de causalidade entre as despesas do convênio e os recursos federais aportados, também deveria ser apresentado pelo convenente documento evidenciando o real valor despendido pela contratada com os cachês dos artistas/bandas. Com esta última exigência, vale frisar, não se estaria mais a perquirir a existência de nexo de causalidade, e sim a aferir a existência de sobrepreço/superfaturamento na contratação por inexigibilidade de licitação.
20.	Vale ressaltar que as contratações questionadas por este Tribunal, como a que ora se examina, se referem quase exclusivamente àquelas acontecidas essencialmente entre 2008 e 2010, época em que existiam múltiplas situações derivadas de exigências diversas do Mtur como também do funcionamento do mercado de eventos à época.
Os sucessivos normativos do Ministério do Turismo que disciplinavam os convênios afetos aos eventos foram sendo modificados ao longo do tempo, o que alterou suas disposições sobre os muitos aspectos. Por exemplo, a exigência de fotos e vídeos, cachês dos artistas ou de contratos de exclusividades foram sendo feitas paulatinamente, o que fez que enquanto algumas versões do normativo os exigiam outras não.
Da análise dos processos que tramitam nesta Casa, verificou-se que, enquanto em alguns casos as cartas de exclusividade foram obtidas anteriormente às contratações, em outras foram obtidas posteriormente, com prévia cotação de preço; enquanto alguns artistas trabalhavam com representantes únicos e fixos outros preferiam representação para eventos certos. 
O mercado do entretenimento àquela altura funcionava muito frequentemente com a figura do intermediário, que, na maioria dos casos, comercializava antecipadamente os shows com os artistas para depois os revender aos interessados.
Para a maioria dos convênios daquele período, não havia avaliação da qualificação técnica, operacional e financeira da entidade proponente, não havia escrutínio consistente sobre a economicidade dos custos fixados para os itens dos planos de trabalho; e havia a assinatura de muitos convênios em data próxima ou, inclusive, no mesmo dia de realização dos eventos, o que indicava uma análise técnica superficial das propostas.
Todavia, desde 2010, esta Casa realizou mais de 1.700 trabalhos no Mtur, entre tomada de contas especiais, auditorias, monitoramentos, representações, prestações e tomadas de contas, solicitações, denúncia, acompanhamentos e levantamentos. 
E, nesse mesmo período, foi verificado grande avanço na gestão institucional do órgão e, consequentemente, nas análises técnicas das propostas de convênios para realização de eventos, fruto também dos inúmeros trabalhos feitos por este Tribunal, inclusive com a implementação de um banco de dados de custos dos shows.
Em monitoramento realizado por este Tribunal, de nossa relatoria, verificou-se que no período de 2010 a 2016 foram instauradas mais de 2.000 TCEs e a grandíssima maioria referente a convênios celebrados até 2010 (99%) já que 2010 foi o ano crítico de irregularidades detectadas nos convênios do MTur. 
Em 2011, houve queda considerável nas TCEs instauradas, atingindo 11,54%; em 2012 e 2013, a proporção, até a data janeiro 2017, foi de 3,03% e 2,44%; e, até àquele período, não havia tido instauração de TCE para os convênios celebrados entre 2014 e 2016.
Deste modo, a situação atual não é similar nem de longe daquela que existia no período de 2008/2010.  Assim, as análises que se fazem hoje de situações acontecidas há dez anos devem considerar as peculiaridades de cada caso.
IV
Por fim, relativamente ao caso concreto dos autos, acompanho a proposta de encaminhamento do eminente relator, Ministro José Múcio, discordando, desse modo, com as vênias de estilo, do nobre revisor.
Com efeito, a existência de dano ao erário é evidenciada quando há indícios de inexecução do evento objeto do convênio ou quando não é possível comprovar o nexo de causalidade, o que não é a hipótese do presente processo. Restou comprovada a execução do evento e a apresentação das bandas contratadas, bem assim o pagamento à empresa contratada com os recursos do convênio. Por consequência, não há débito a ser apurado.
Todavia, como ficou constatada a inadequação das cartas de exclusividade das bandas, por não ter sido possível vinculá-las aos representantes das bandas, pertinente o julgamento pela irregularidade das contas com a aplicação de multa à ex-gestora. Para duas das quatro bandas contratadas não foram apresentados quaisquer documentos hábeis em comprovar a regularidade da representação da empresa contratada; e, para as outras duas, não ficou demonstrado que as cartas tenham sido assinadas pelo próprio artista ou por seu empresário exclusivo regularmente constituído. Assim sendo, a inviabilidade de competição não está caracterizada.
	Desta forma, as contas da responsável devem ser julgadas irregulares, com aplicação de multa e a exclusão da empresa da presente relação processual, como propôs o eminente relator.
					Ministro VITAL DO RÊGO

Prefeitura Municipal de Uiraúna/PB

3. Responsáveis: Glória Geane de Oliveira Fernandes (CPF XXX.667.704-XX) e Erivan Antônio de Morais - Eventos - EPP (CNPJ 05.580.350/0001-98)

Ministro Walton Alencar Rodrigues.

13.1. Ministros presentes: Raimundo Carreiro (na Presidência), Walton Alencar Rodrigues (Revisor), Augusto Nardes, Aroldo Cedraz, José Mucio Monteiro (Relator), Ana Arraes e Vital do Rêgo.
13.2. Ministro com voto vencido: Walton Alencar Rodrigues (Revisor).
13.3. Ministro-Substituto convocado com voto vencido: Augusto Sherman Cavalcanti.
13.4. Ministros-Substitutos presentes: Marcos Bemquerer Costa, André Luís de Carvalho e Weder de Oliveira.

JOSÉ MUCIO MONTEIRO

Transcrevo como parte do relatório a instrução elaborada pela Secretaria de Controle Externo no Estado da Paraíba (Secex/PB) , acolhida pelos dirigentes da unidade:
“INTRODUÇÃO
1. Cuidam os autos de tomada de contas especial instaurada pela Subsecretaria de Planejamento, Orçamento e Administração do Ministério do Turismo, em desfavor de Glória Geane de Oliveira Fernandes, prefeita gestora (mandato 2009 a maio/2012) , em razão de irregularidades na comprovação da execução física quanto aos recursos repassados ao Município de Uiraúna-PB por força do Convênio 1147/2010, Siafi 741556, celebrado com o Ministério do Turismo, que teve por objeto a ‘realização do Projeto intitulado ‘Festa de São João 2010’’, conforme Plano de Trabalho aprovado.
1.1. Glória Fernandes foi cassada pela Justiça Eleitoral da Paraíba e o afastamento do cargo ocorreu em 23/5/2012. Por eleição indireta, foi escolhido novo prefeito, que tomou posse em 1/7/2012, para completar o mandato até o fim daquele ano (peça 15) .
1.2. A decisão pela cassação, em primeiro grau, ocorreu em 27/1/2011, mas Glória Oliveira conseguiu se manter no cargo por meio de recursos até o afastamento definitivo em 23/5/2012 (data da publicação do acórdão sobre embargos de declaração) , quando um vereador assumiu provisoriamente o cargo até a eleição indireta, em 30/6/2012.
1.3. O julgamento do recurso especial ocorreu em 11/8/2014, após expirado o prazo do mandato em discussão. A recorrente não obteve provimento e a cassação se tornou definitiva. Portanto, de 23/5 a 31/12/2012, Glória Oliveira não praticou atos de gestão.
2. Conforme consignado no Plano de Trabalho, resume-se no quadro adiante o objeto do convênio (peça 2, p. 293) .
	Descrição
	Data show
	Valor R$

	Contratação do Show da Banda Bonequeiros do Forró
	24/6/2010
	11.000,00

	Contratação do Show da Banda Mulher Chorona
	24/6/2010
	41.000,00

	Contratação do Show da Banda Forró Pegado
	25/6/2010
	43.000,00

	Contratação do Show da Banda Strellar Musical
	25/6/2010
	10.000,00

	TOTAL
		105.000,00

HISTÓRICO 
3. Conforme disposto na cláusula quinta, foram previstos R$ 105.000,00 para a execução do objeto, dos quais R$ 100.000,00 seriam repassados pelo concedente e R$ 5.000,00 corresponderiam à contrapartida (peça 2, pp. 49-51) .
4. Os recursos federais foram repassados em uma parcela, mediante a ordem bancária 11OB800202, no valor de R$ 100.000,00, consignada na 2011RE000028, de 17/5/2011. Os recursos foram creditados na conta específica (BB, agência 1165-7, conta 19916-8) em 19/5/2011 (peça 2, p. 83; peça 11, p. 6) .
4.1. A contrapartida do município (R$ 5.000,00) foi creditada na conta bancária específica, em 24/5/2011 (peça 11, p. 6) .
5. O ajuste vigeu no período de 24/6 a 25/9/2010, acrescido de prazo de trinta dias para apresentação da prestação de contas, conforme cláusula quarta. O prazo foi prorrogado, por intermédio de apostilamentos, até 21/5/2011 (peça 2, pp. 49, 77, 79, 81) .
5.1. No Siconv consta prorrogação até 20/7/2011 (peça 16, p. 21) .
6. Por meio do Ofício 085/2011, de 28/6/2011, foi enviado ao Ministério do Turismo a prestação de contas do convênio (peça 2, p. 87) .
6.1. Não foi anexado aos autos os documentos relativos à prestação de contas. Apenas algumas fotos, anexadas ao Ofício 68/2012, foram adicionadas ao processo (peça 2, pp. 107-131) .
6.2. Na instrução de peça 3 foi proposta diligência, para sanear o processo, que foi autorizada (peça 4) e executada. Em atendimento ao Ofício 1705/2015-TCU/SECEX-PB, de 26/11/2015 (peças 5 a 8) , foram recebidos do concedente as peças 10 a 13.
7. A prestação de contas do convênio consta da peça 11, pp. 5-62.
8. Por meio do processo 033/2010 foi contratado, por inexigibilidade de licitação, Erivan Antonio de Morais – Eventos EPP (CNPJ 05.580.350/0001-98) , para apresentação das bandas Bonequeiros do Forró, Mulher Chorona, Forró Pegado e Strelar Musical, nos dias 24 e 25/6/2010, pelo valor total de R$ 105.000,00 (peça 11, p. 16) .
8.1. Os valores contratados (peça 11, pp. 13-15) são idênticos aos propostos no Plano de Trabalho (vide detalhamento no item 2) . O contrato previa o pagamento dos serviços para 31/12/2010 (cláusula terceira) .
8.2. A empresa Erivan Antônio de Morais – Eventos – EPP é uma empresa individual, representada pela pessoa natural de mesmo nome. Porém, o contrato firmado perante a Prefeitura de Uiraúna foi firmado por Jubervan Antônio de Morais e não pelo seu titular. Não consta dos autos instrumento jurídico que habilite o signatário a representar a empresa.
8.2.1. Jubervan Morais é o representante da Banda Mulher Chorona (contratada pela prefeitura por intermédio da empresa Erivan Eventos EPP) e é também irmão de Erivan Antônio de Morais (peça 11, pp. 8-9, 13-15, 20; peça 17, pp. 1, 5, 15 e 16) .
8.3. Não existe nos autos comprovação de que a contratação das bandas Bonequeiros do Forró e Strelar Musical ocorreu por intermédio de quem as representasse, mesmo que por intermédio de procuração ou contrato de cessão de direitos. A empresa Erivan Morais firma contrato no qual se obriga a oferecer o serviço, mas não demonstra que os aludidos prestadores do serviço se vinculariam aos termos do contrato firmado com a prefeitura.
8.3.1. Para as bandas Mulher Chorona e Forró Pegado foram juntadas cópias de contrato de cessão de direitos e obrigações e de carta de exclusividade (peça 11, pp. 11-12, 19-20) . Esses instrumentos NÃO são hábeis para amparar a contratação dessas bandas, nos termos do art. 25, III, da Lei de Licitações.
8.3.2. Esses documentos evidenciam que os empresários exclusivos das bandas são Jubervan Antônio de Morais e Igor Toshio Souto Kawabe e não a empresa contratada pelo concedente. Portanto, são prova de que a contratação é irregular.
8.3.3. Já a inexistência de qualquer documento emitido pelas bandas Bonequeiros do Forró e Strelar Musical que constituísse ou autorizasse a empresa Erivan Morais a contrair em nome delas direitos e obrigações perante terceiros torna irregular a contratação dessas bandas por qualquer modalidade prevista na lei de licitações. Mas contratar por inexigibilidade de licitação, com base no art. 25, III, só agrava essa conduta, haja vista que exige requisitos especiais que não foram sequer considerados.
8.3.4. Por que a prefeitura de Uiraúna teria dado seguimento a uma contratação tão irregular? O direito até permite tal situação de o contratado correr o risco de entregar o serviço prometido, haja vista que não está autorizado a constituir obrigação em nome alheio. Mas uma instituição de direito público interno se colocar nessa situação é inesperado.
8.3.4.1. A lei de licitação não contempla essa situação. O contratado se submete a uma fase de habilitação, exatamente, para certificar que o contratado tem condições técnicas, jurídicas e econômicas para executar o serviço. Ao fim do processo, a contratação se dá com quem irá executar o serviço e não um terceiro. Para reforçar essa situação de relação direta com o prestador, a terceirização de serviço é, em regra, vedada.
8.3.5. A reforçar esse quadro de contratação irregular, consta no processo judicial que foram feitas cotações perante três empresários do ramo, para a contratação dos mesmos artistas. Essa situação de possibilidade de contratação de diversos empresários para o MESMO OBJETO é prova irrefutável de que era possível licitação e que não cabia a hipótese de inexigibilidade (vide item 16.1) .
8.4. O contrato (de 14/6/2010) foi firmado ANTES do convênio (de 24/6/2010) , cujo objeto seria executado no dia da celebração do convênio e no seguinte.
8.5. Mais uma vez, ou sempre, os convênios do Ministério do Turismo são firmados sem que haja a possibilidade de os procedimentos legais de contratação serem executados.
8.6. O contrato não contém cláusula de vigência (cláusula terceira) ; apenas informa o prazo para pagamento: 31/12/2010. Ao que parece, o convenente tratou o prazo para pagamento como vigência e prorrogou a vigência até 29/6/2011. Mais uma vez, quem assina o ato é Jubervan e não o titular da empresa contratada (peça 11, p. 18) .
9. A empresa Erivan Antonio de Morais – Eventos EPP (CNPJ 05.580.350/0001-98) , supostamente, prestou os serviços nas datas contratadas, mas, estranhamente, não faturou. Só veio a fazê-lo após a transferência dos recursos federais (peça 11, pp. 6, 8) .
9.1. A empresa Erivan Eventos EPP emitiu a Nota Fiscal de Serviço 000228, de 24/5/2011, no valor de R$ 105.000,00, que foi paga mediante transferência eletrônica entre contas, no mesmo dia (peça 11, pp. 8, 10) .
10. Estamos diante de uma situação esdrúxula. Duas bandas não expediram qualquer instrumento que autorizasse a pactuação de obrigações em nome delas, mas a prefeitura firmou contrato mesmo assim.
10.1. Vários documentos (contrato, aditivo, recibo, declarações) foram assinados por um dos empresários das bandas envolvidas, irmão do dono da empresa. Ora, se o empresário constituiu terceiro para a intermediação/negociação por que os instrumentos em nome da empresa contratada são firmados por quem não tem competência para tal, pois não compõe o quadro societário ou de direção?
10.2. Por que a Prefeitura teria aceitado essa situação irregular? Por que não há nos autos elementos que justificasse essas irregularidades?
10.3. Essa situação é compreensível no contexto que emerge dos autos. A gestora do convênio montou a prestação de contas para iludir o repassador e o Controle Externo. Registre-se que ela declara em depoimento judicial ter inserido um intermediário para viabilizar a contratação dos artistas, pois esses exigem pagamento antecipado. O que significa isso? Que o intermediário escolhido pelo gestor vai emitir documentos como se os fatos tivessem acontecido de modo diferente (vide item 16.3, 17 e subitens) . 
11. Durante o processo de apreciação da prestação de contas, foram expedidas as seguintes Notas Técnicas.
11.1. Nota Técnica de Análise nº 312/2012, de 23/4/2012 (peça 2, pp. 89-97) : concluiu que a execução do convênio não foi suficientemente comprovada e propôs diligência para obter elementos;
11.2. Nota Técnica de Reanálise nº 539/2012, de 10/7/2012 (peça 2, pp. 133-141) ;
11.3. Nota Técnica de Análise Financeira nº 140/2013, de 8/5/2013 (peça 2, pp. 243-247) .
12. O responsável apresentou defesa em relação ao consignado na Nota Técnica de Análise nº 312/2012 (peça 2, p. 147) .
12.1. Nota Técnica de Reanálise nº 539/2012, o concedente apreciou a defesa do convenente, aceitando alguns documentos fornecidos em correção e concluindo persistir irregularidades sobre a execução do objeto que culminou com a reprovação da execução física.
13. Por meio da Nota Técnica de Análise Financeira nº 140/2013, de 8/5/2013, foi feito um demonstrativo financeiro do convênio, sem análise minuciosa, com fundamento na Portaria MTur 248/2012 (art. 4º, §1º) , e recomendada a não aprovação da prestação de contas.
14. O município também se manifestou nos autos (peça 2,107-131; 147; 149-165; 167-197; 259-279) .
15. O município de Uiraúna-PB informou a tomada de algumas providências contra a gestora do convênio, Glória Geane de Oliveira Fernandes:
15.1. Impetração de Ação Civil Pública contra a gestora do convênio por entender ter ocorrido em tese a infração à Lei 8.429/1992 (art. 11, VI) e nela consignou que não existe nos arquivos da prefeitura documentação exigida para a prestação de contas, que passou a exercer a função, a partir de julho/2012, e que foram impetradas outras ações para responsabilizar a gestora por irregularidades, conforme transcrições, adiante (peça 2, pp. 149-165) .
‘... não consegue prestar contas do recurso público transferido pelo Ministério do Turismo, através do convênio n. 741556/2010, em face das documentações exigidas não estarem arquivadas na edilidade municipal, de sorte que a pendência do SIAFI não pode ser sanada pelo atual gestor do Município de Uiraúna, como atesta a cópia da Representação Criminal manejada ao Ministério Público Federal... [grifo nosso]
...
Com o intuito de impedir que os atos incorretos eivados de vícios das administrações passadas possam prejudicar a população local, o atual gestor do Município Demandante, que passou a administrar a Cidade a partir de julho de 2012, impetrou diversas ações visando responsabilizar o gestor passado pelas incorreções por ele praticadas, como a presente Ação por Ato de Improbidade Administrativa.’ [grifo nosso]
15.1.1. A ação do Município de Uiraúna (000893049.2012.4.05.8200) foi extinta e incorporada à Ação Civil Pública de Improbidade Administrativa (000166405.2012.4.05.8202) , em razão do reconhecimento de litispendência (peça 14, pp. 45-60) .
15.1.2. As condutas em apreciação foram praticadas na gestão do convênio 741556, objeto destes autos.
15.1.3. Na ação aduz o MPF que houve a contratação direta, com base no art. 25, inciso III, da Lei de Licitações, da empresa Erivan Antônio de Morais – Eventos – EPP, representante das bandas Bonequeiros do Forró, Mulher Chorona, Forró Pegado e Strelar Musical. Acrescenta que o Procedimento de Inexigibilidade de Licitação n.º 004/2010 não observou as formalidades necessárias, visto que não houve a comprovação da relação de exclusividade entre a empresa contratada e as referidas bandas, nem tampouco demonstração da consagração destas pela crítica especializada ou pela opinião pública.
15.1.4. O objeto da ação está delineado na transcrição adiante (peça 14, p. 49) .
‘Alega o Parquet o não preenchimento das exigências do art. 25, inciso III, da Lei n.º 8.666/93, quais sejam:
a) contratação dos artistas diretamente ou por meio de empresário exclusivo; e b) comprovação da consagração dos artistas pela crítica especializada ou pela opinião pública. Afirma, ainda, que a utilização de intermediário gerou prejuízo aos cofres públicos federais, posto que, se contratados os empresários exclusivos dos artistas, não haveria qualquer intermediário a ser remunerado na negociação.’
15.1.5. A ação foi julgada procedente e condenada Glória Fernandes ao pagamento de multa civil no valor de 2 (duas) vezes a remuneração por ela percebida. A decisão judicial transitou em julgado e se encontra em fase de execução de sentença (peça 14, p. 46) . Assim, nestes autos a irregularidade na contratação da empresa Erivan Eventos EPP por inexigibilidade de licitação é fato consumado e coisa julgada.
15.2. Impetração de Representação Criminal perante o MPF contra a gestora (peça 2, pp. 167, 191-197) .
16. Tem-se notícia da ação penal 000166587.2012.4.05.8202 perante a 8ª Vara Federal na Paraíba, na qual, em 2/4/2014, Glória Geane Oliveira foi condenada pela prática do delito previsto no artigo 89 da Lei 8.666/1993, em razão da contratação indevida por inexigibilidade de licitação, com base no art. 25, III, na gestão dos recursos do convênio destes autos (peça 14, pp. 2-15) .
16.1. Convém transcrever passagem da fundamentação do julgador na qual faz uma síntese das conclusões extraídas do processo, conforme transcrito adiante (peça 14, pp. 4-5) .
‘Com base nas provas produzidas, observa-se que:
a) Convênio celebrado entre o Município de Uiraúna e o Ministério do Turismo (fls. 116/134, apenso I) dispõe em sua Cláusula Terceira, item II, letra ‘oo’ que ‘ (...) o contrato de exclusividade difere da autorização que confere exclusividade apenas para os dias correspondentes à apresentação dos artistas e que é restrita à localidade do evento, conforme dispõe o Acórdão 96/2008-TCU-Plenário do TCU’ (fl.122, apenso I) ;
b) no processo de inexigibilidade, foi realizada pesquisa de mercado com o valor da contratação de cada uma das quatro bandas contratadas (Bonequeiros do Forró, Mulher Chorona, Forró Pegado e Strelar Musical) com três produtores diferentes (BCM Produções Artísticas Ltda, Antônio André Sobrinho e Erivan Antonio de Morais Eventos) , demonstrando que não existia empresário exclusivo (fl. 7, apenso I) ;
c) o parecer da Assessoria Jurídica do Município de Uiraúna/PB opinou favoravelmente pela inexigibilidade da licitação (fl.31, apenso I) e o relatório da Comissão Permanente de Licitação recomendou a Ratificação e a Homologação da inexigibilidade de licitação (fl. 46, apenso I) , fundamentando no art. 25, inciso III, e art. 26, ambos da Lei 8.666/93, porém, não restou demonstrada a consagração popular das bandas contratadas. Ademais, não há justificativa acerca da contratação das mencionadas bandas, já que existem tantos outros artistas do mesmo gênero musical no mercado;
d) não há comprovação de que a empresa Erivan Antônio de Morais Eventos detivesse exclusividade da representação das bandas escolhidas, pois os documentos apresentados, embora denominados ‘carta de exclusividade’ (fls. 54/55, apenso I) , bem como o contrato de cessão de direitos e obrigações (fl. 67, apenso I) , conferem exclusividade apenas em relação ao evento realizado na cidade de Uiraúna/PB, tratando-se de representação para fato isolado, o que faz da empresa contratada mera intermediária entre a Prefeitura e os grupos musicais;
e) Contrato de prestação de serviços celebrado entre o intermediário das bandas (Erivan Antonio de Morais Eventos) e a Prefeitura Municipal de Uiraúna, representada pela acusada (fls. 49/51, apenso I) ;
f) nota de empenho em favor da empresa Erivan Antonio de Morais Eventos com a respectiva transferência do valor para o beneficiário (fl. 76 e 79, apenso I) 
g) o Ministério do Turismo emitiu uma Nota Técnica de Reanálise no 539/2012 referente à prestação de contas do Convênio no 741556/2010, concluindo que: ‘tendo em vista os indícios de irregularidades, conforme apontado no item II, do campo ressalvas técnicas, fica reprovada a prestação de contas deste Convênio’ (fl.05/09, apenso I) .
Assim, em princípio, restaria comprovada a materialidade delitiva.’[grifos nossos]
16.2. Erivan Morais, contratado pelo Município de Uiraúna-PB, declarou que a contratação dos artistas pela prefeitura com a intermediação dele acarretava um aumento de despesas, haja vista que ele insere um ganho de 30% (trinta por cento) sobre o valor contratado pela prefeitura, conforme transcrição a seguir (peça 14, p. 5) .
‘A prefeitura pagou a ele R$105.000,00 para toda a realização do evento, mas cada banda tem seu valor de contratação. Afirma que compra o show da banda por um preço e vende mais caro, pois tem que pagar seus funcionários, seu investimento. A média de pro labore é de 30% em cima do valor contratado pela prefeitura, podendo variar um pouco, mas nunca abaixo de 20%. (7'50''/10'10'') .’ [grifo nosso]
16.3. Em depoimento judicial, Glória Geane de Oliveira Fernandes declara que interpõe terceiros na contratação de atrações artísticas porque estes não aceitam receber o pagamento APÓS a realização dos serviços, conforme transcrição adiante (peça 14, pp. 5-6) .
‘GLORIA GEANE DE OLIVEIRA FERNANDES: o início do processo de inexigibilidade da licitação para contratação das bandas foi determinado por ela, porém a sugestão de que deveria ser esta a modalidade foi feita pela CPL. Aduz que sabia que os empresários (Erivan e Jubervan) eram irmãos; que não fez a contratação de outras bandas, porque já conhecia os empresários e também porque recebeu boas indicações de ex-gestores. Afirma também que a escolha da banda era de acordo com a opinião do público. Declarou que a CPL fazia uma pesquisa de preços, mas que a contratação direta das bandas era inviabilizada, pois as bandas não aceitavam receber o dinheiro somente após a realização do evento, então, precisava de uma empresa intermediária. Confirmou que a carta de exclusividade era só para o dia do evento.’[grifo nosso].
16.4. Transcreve-se ainda trecho em que o magistrado conclui que a escolha do contratado Erivan constituía claro favorecimento do empresário (peça 14, p. 6) .
‘Além disso, não restam dúvidas quanto à intenção da ex-gestora do Município de Uiraúna em beneficiar os empresários em questão, causando prejuízo aos cofres públicos, uma vez que a empresa contratada percebeu um pro labore de cerca de 30% do valor conveniado.’
16.5. Em 25/4/2014, foi juntada petição de apelação (2014.0051.0116687) . Em 11/12/2014, o TRF da 5ª Região julgou a apelação e manteve, na íntegra, a sentença de primeiro grau (peça 14, pp. 25-37) .
16.6. Em 30/3/2015, foi impetrado Recurso Especial por Glória Fernandes, que foi admitido pelo vice-presidente do TRF da 5ª Região, em 3/6/2015 (peça 14, p. 17) .
16.7. Portanto, o processo ainda não transitou em julgado, aguardando julgamento do recurso especial impetrado perante o Superior Tribunal de Justiça (STJ) .
16.7.1. A mais recente revisão do entendimento do STF a respeito do cumprimento provisório da pena, objeto do HC 126292-SP, embora autorize o cumprimento da pena por Glória Fernandes, após confirmação da sentença em segundo grau, não afeta a pendência de trânsito em julgado da decisão. Razão pela qual, embora não mais presente a presunção de inocência (devido a confirmação da culpabilidade da ré) , não será tratada a questão como fato devidamente acobertado pelo trânsito em julgado.
16.8. Mesmo assim, a sentença penal confirmada em segundo grau é forte o suficiente para influir na decisão desta Corte. Principalmente, porque é prolatada em sede de processo de cognição profunda, bem mais rigoroso que o vigente no TCU.
17. Observe-se (vide item 16.3) que a colocação de um terceiro entre o município e os prestadores de serviços (artistas) foi intencionalmente implementada como mecanismo de montar uma prestação de contas dissociada da realidade.
17.1. A própria Glória Fernandes confessa que precisava de um intermediário porque as bandas não aceitavam receber o pagamento após o show.
17.2. As bandas contratadas costumam receber pagamento antes de iniciar os serviços. Normalmente, metade na contratação e a outra metade antes da exibição. Assim, as bandas receberam o pagamento tal como descrito, senão não haveria contratação. A pergunta é: quem e com que recursos efetuou esse pagamento?
17.3. Geralmente, o próprio município efetua o pagamento por meio que consegue ocultar na contabilidade. Não é crível e esperado que o intermediário assuma esse risco; muitas vezes essas pessoas não têm a menor estrutura financeira para suportar esses desembolsos.
17.4. O papel do intermediário é fornecer documentos, para montar um processo de licitação, contratação e faturamento, de modo a ocultar do Controle Externo o que efetivamente ocorreu.
17.5. Logo, a má-fé nos processos de contratação de artistas vem desde o planejamento. Pois, desde que surgiu a intenção do evento, já se sabia que teria que contar com um agente intermediário para fornecer documentos para iludir o Controle Externo. Assim, a modalidade de licitação é escolhida, não por engano, mas por conveniência. O intermediário é um parceiro do ordenador de despesas que vai oferecer instrumentos formais (documentos de habilitação, de despesas, entre outras) , para a montagem de um processo de prestação de contas que oculte os fatos tal como eles ocorreram.
17.6. Na prática, todas as decisões são tomadas pelo gestor do convênio, no caso Glória Fernandes, sem observar os procedimentos de contratação. Paralelamente, com a conivência e auxílio de um terceiro (intermediário) , são gerados documentos para a montagem e simulação do processo de licitação, contratação e execução de despesas, de modo a fazer parecer regular e legal a execução do convênio perante o repassador e o Controle Externo.
17.7. Esse é o panorama que se fará presente quase que em todas as transferências de recursos do Ministério do Turismo que tenha por objeto a realização de festividades por meio da contratação de artistas e infraestrutura física. Por isso, é pouco confiável a documentação submetida ao Ministério do Turismo.
18. Não ocorreu fiscalização no local da execução do convênio.
19. O Relatório de TCE 149/2014, de 20/3/2014, fez um relato dos atos do processo e concluiu, na linha do apurado pela área técnica, que a irregularidade na execução física do objeto é causa suficiente para a glosa integral das despesas (peça 2, pp. 309-315) .
20. Foi feito o registro da responsabilidade no Siafi (peça 2, p. 326) .
21. O Controle Interno expediu Relatório de Auditoria nº 536/2014, alinhando-se às conclusões no âmbito do repassador, e os correspondentes Certificado de Auditoria e Parecer do Dirigente do Órgão de Controle Interno, que foi submetido ao Ministro do Turismo e expedido o Pronunciamento Ministerial (peça 2, pp. 343-349, 355) .
22. No TCU, foi emitido o exame preliminar (peça 1) , que concluiu estar o processo devidamente constituído com as peças exigidas e em condição de ser autuado e instruído.
EXAME TÉCNICO
23. Trata-se de TCE instaurada pelo Ministério do Turismo em razão da não comprovação da execução do objeto do convênio 1147/2010, Siafi 741556, firmado com o Município de Uiraúna-PB.
24. Foi pactuada soma de R$ 105.000,00, sendo R$ 100.000,00 do Ministério do Turismo e R$ 5.000,00 do convenente.
25. O processo estava desfalcado de peças essenciais para o entendimento das irregularidades apontadas. A prestação de contas não foi juntada aos autos e também não se conseguiu extrair na página do Siconv na internet.
25.1. Após diligência, o processo foi saneado.
26. A instrução de peça 19 foi aprovada pelo Diretor (peça 20) , que submeteu o processo ao Relator, que autorizou as citações, audiência e oitiva (peça 21) .
27. A instrução sobre os autos tem por finalidade apreciar as defesas apresentadas.
Erivan Antônio de Morais – Eventos – EPP
28. Foi expedido o Ofício 0936/2016-TCU/SECEX-PB, de 9/8/2016, para citação de Erivan Antônio de Morais – Eventos – EPP, que foi recebido em 18/8/2016 (peça 22, 30) .
29. Transcreve-se adiante o teor da citação.
‘1) Participar da inexigibilidade de licitação 004/2010, que resultou na sua contratação, com base no art. 25, inciso III, da Lei 8.666/1993, sabendo ser indevido o procedimento e uma fraude, haja vista que: 
a) pesquisa de preços perante três fornecedores para o mesmo objeto evidenciou a possibilidade de licitação; 
b) direcionamento da licitação e da contratação para empresa Erivan Antônio de Morais – Eventos – EPP, conforme apurado em ação penal (000166587.2012.4.05.8202) , na qual já ocorreu condenação em primeiro e em segundo grau; 
c) confissão própria na ação penal acima, na qual é explicitada a razão pela qual foi contratado intermediário: os artistas só contratam se receberem pagamento antes da prestação do serviço; 
d) contrato, aditivo ao contrato, declarações, recibo firmados pelo empresário da banda Mulher Chorona, Jubervan Antônio de Morais, em nome da empresa Erivan Antônio de Morais – Eventos – EPP, sem que exista nos autos evidências de que este tinha poderes de representação. Isso reforça a compreensão de que todo o processo foi montado;
e) caracterização e reconhecimento dessa fraude em processos judiciais (ação penal 000166587.2012.4.05.8202 e Ação Civil Pública de Improbidade Administrativa 000166405.2012.4.05.8202) confirma as evidências dos autos.
2) Atuar no convênio 1147/2010, Siafi 741556, como fornecedora de documentos (jurídicos e fiscais) para a montagem de processo de inexigibilidade de licitação e de simulação de despesa mediante remuneração, haja vista que a empresa não tem suporte financeiro para bancar o pagamento das bandas até a data de exibição, para receber da prefeitura quase um ano depois, nem condições de comprovar que assim procedeu.
3) Receber pagamento e não comprovar a execução do objeto do convênio por meio de fotos, vídeos, publicações em mídia, entre outros meios, conforme consignado pelo Ministério do Turismo na Nota Técnica de Análise nº 312/2012, de 23/4/2012, e confirmada pela Nota Técnica de Reanálise nº 539/2012, de 10/7/2012.’
30. Transcreve-se adiante o teor da oitiva.
‘fraude à licitação verificada na inexigibilidade de licitação 004/2010, que resultou na sua contratação, com base no art. 25, inciso III, da Lei 8.666/1993, sabendo ser indevido o procedimento e uma fraude, haja vista que:
a) pesquisa de preços perante três fornecedores para o mesmo objeto evidenciou a possibilidade de licitação;
b) não comprovação de que o contratado era o próprio artista ou o empresário exclusivo dela e que os artistas preenchiam o requisito de consagração pública;
c) direcionamento da licitação e da contratação para empresa Erivan Antônio de Morais – Eventos – EPP, conforme apurado em ação penal (000166587.2012.4.05.8202) na qual já ocorreu condenação em primeiro e em segundo grau;
d) confissão própria na ação penal acima, na qual é explicitada a razão pela qual foi contratado intermediário: os artistas só contratam se receberem pagamento antes da prestação do serviço;
e) contrato, aditivo ao contrato, declarações, recibo firmados pelo empresário da banda Mulher Chorona, Jubervan Antônio de Morais, em nome da empresa Erivan Antônio de Morais – Eventos – EPP, sem que exista nos autos evidências de que este tinha poderes de representação, reforçam a evidência de que todo o processo foi montado;
f) caracterização e reconhecimento dessa fraude em processos judiciais (ação penal 000166587.2012.4.05.8202 e Ação Civil Pública de Improbidade Administrativa 000166405.2012.4.05.8202) , confirmando as evidências dos autos.’
31. A defesa foi protocolada no TCU, em 21/9/2016, portanto fora do prazo. Extraordinariamente, considerar-se-á a defesa em respeito ao princípio do formalismo moderado e da verdade real (peça 31) .
Defesa
32. Reconhece que foi contratada pelo município de Uiraúna-PB para a realização da festa de São João de 2010.
33. Alega que executou o evento nos dias 24 e 25/6/2010 com a apresentação dos artistas Forró Pegado, Mulher Chorona, Strela Musical e Bonequeiros do Forró.
34. Quanto à existência de pesquisa de preços entre três fornecedores, cita a doutrina de Marçal Filho, para afirmar que as obrigações são infungíveis e que está ausente mercado concorrencial, o que refutaria a alegação de possibilidade de processo licitatório.
34.1. Alega que apenas os artistas profissionais (não amadores) atenderiam aos parâmetros do art. 25, III, da Lei 8.666/1993. Cita o conceito de artista extraído da obra de Jorge U. J. Fernandes.
34.2. Alega que os artistas contratados têm registro na Delegacia Regional do Trabalho e na Ordem dos Músicos em seus respectivos Estados.
34.3. Alega que a obrigação do artista é intuitu personae, sendo a subcontratação irregular.
35. Quanto à contratação direta do artista ou por meio de empresário exclusivo, informa:
35.1. A contratação direta somente poderá ser realizada pela Administração Pública com o próprio artista, ou através de empresário que detenha contrato de exclusividade para todo e qualquer evento por ele produzido.
35.2. A empresa detém poderes para negociar as apresentações dos artistas, conforme contratos de exclusividade anexados aos autos.
35.3. Acórdão 2418/2006-TCU-Plenário cita na ementa os requisitos para configuração de inexigibilidade de licitação.
35.4. A empresa prestou o serviço, tem contrato de exclusividade e não cabe se falar em processo de licitação.
35.5. Entende que para o fato não cabe certame.
36. Quanto à existência de tomada de preços perante três fornecedores, alegada na denúncia na fl. 867, fez impugnação tendo em vista que não há nos autos comprovação e que é inverossímil.
37. Quanto ao direcionamento da licitação, não merece ser acolhido por se tratar de alegação infundada. O depoimento de Glória Fernandes demonstraria a confiança dela na empresa contratada, que tem sede no município da gestora de quem é conhecida.
37.1. Em análise sumária do depoimento da gestora, não presente nos autos, ele não comprova que a gestora beneficiou a Erivan Eventos EPP; se tal fosse comprovado deveria ter ocorrido indiciamento por crime de corrupção.
37.2. Cita ementa de Ação Penal 348/SC, na qual constou:
‘2. ‘Serviços técnicos profissionais especializados’ são serviços que a Administração deve contratar sem licitação, escolhendo o contratado de acordo, em última instância, com o grau de confiança que ela própria, Administração, deposite na especialização desse contratado. Nesses casos, o requisito da confiança da Administração em quem deseje contratar é subjetivo. Daí que a realização de procedimento licitatório para a contratação de tais serviços - procedimento regido, entre outros, pelo princípio do julgamento objetivo – é incompatível com a atribuição de exercício de subjetividade que o direito positivo confere à Administração para a escolha do ‘trabalho essencial e indiscutivelmente mais adequado à plena satisfação do objeto do contrato’ (cf. o §1º do art. 25 da Lei 8.666/93) . O que a norma extraída do texto legal exige é a notória especialização, associada ao elemento subjetivo confiança. Há, no caso concreto, requisitos suficientes para o seu enquadramento em situação na qual não incide o dever de licitar, ou seja, de inexigibilidade de licitação: os profissionais contratados possuem notória especialização, comprovada nos autos, além de desfrutarem da confiança da Administração.’ [grifo nosso]
38. Quanto à razão da contratação do intermediário: exigência de pagamento antecipado pelos artistas, escreveu.
‘Pasme Ilustre Julgador, tal assertiva não causa espanto e nem desconhecimento a Vossa Excelência, tendo em vista que o presente caso não é o primeiro e nem o último a qual Vossa Excelência, tenha analisado. Vossa Excelência é sabedor que o modus operandi dos artistas, principalmente as Bandas do gênero ‘forro’, só realizam o evento a qual forma contratadas com o recebimento integral do cache avençado, fato este que será comprovado na audiência de instrução a ser aprazada por este juízo, e que no presente caso, como observa-se o contrato de prestação de serviços acostado as fls. 383 a 385, o evento fora realizado em 24 e 25 de junho de 2010, enquanto o pagamento do referido evento fora realizado tão somente em 24/05/2011, conforme comprovante de fls. 376 dos autos.
Em que pese o recebimento só se deu após longos 11 meses após a execução do serviço, a empresa denunciada amargou o prejuízo de seu recebimento, a qual recebeu sem correções monetárias diante do atraso ocasionado pelo estado. Quanto à alegação de que a empresa ERIVAN EVENTOS efetuou o pagamento antecipado dos caches de seus artistas a qual a mesma representa, tal fato destoa da realidade, pois a mesma só recebe os valores referentes aos seus serviços do próprio artista, quando o mesmo recebe o seu cache; o que existe entre o artista e a empresa denunciada é um contrato de representação do artista, a qual a mesma vende suas apresentações em vários estados, não havendo um pagamento antecipado por parte do denunciado.’ [grifo nosso]
38.1. Impugna a alegação pela falta da cópia integral do depoimento do representante legal da empresa que afirma o pagamento antecipado e qual o valor pago. Entende que a parte não pode oferecer defesa do que não está nos autos e que fere o princípio do contraditório e da ampla defesa.
38.2. Requer o não conhecimento da alegação quanto ao pagamento antecipado da empresa aos artistas contratados.
39. Quanto à assinatura do contrato com a prefeitura de Uiraúna por Jubervan Morais:
39.1. Alega que ele detém procuração com poderes para avençar contratos, emitida antes do ato impugnado, e junta cópia aos autos.
39.2. Refuta a irregularidade e a montagem do processo.
40. Quanto ao reconhecimento de fraude nos autos do processo criminal:
40.1. Impugna a irregularidade em razão de autos não conter a cópia integral das ações e ferir o contraditório e a ampla defesa.
41. Quanto à atuação da empresa como fornecedora de documentos para a montagem de processo de licitação e de despesa:
41.1. Impugna a imputação em razão de a empresa não ter afirmado que antecipara pagamento aos artistas e de não existir nos autos elemento que comprove tal alegação, restando a mesma inverídica.
41.2. Informa que forneceu os documentos solicitados para o convênio 1147/2010 (documentos da empresa, contratos de exclusividade) .
41.3. Alega que cabia ao gestor público adotar providências para correção de eventual irregularidade, no exercício da fiscalização e execução do bom funcionamento da máquina pública.
42. Quanto à execução do objeto contratado:
42.1. Alega que executou o serviço e apresenta como prova a declaração do presidente da Câmara de Vereadores e jornais existentes nos autos, sem especificar em que página estariam as provas. Faz referência à fl. 454, mas não é destes autos.
42.2. Alega não ter arquivos de mídia (vídeo, fotos) para provar a prestação do serviço e que essa prova não lhe é exigível, haja vista que não há cláusula no contrato nesse sentido.
42.3. Cita Orientação Normativa AGU nº 16, de 1/4/2009, que dispõe: compete à Administração averiguar a veracidade do atestado de exclusividade apresentado nos termos do art. 25, inc. I, da Lei nº 8.666/1993.
42.4. Alega que a empresa não agiu com dolo e não ocasionou dano e pede que a responsabilidade seja imputada ao agente público.
43. Quanto ao superfaturamento e a decretação de inidoneidade da empresa:
43.1. Alega que os preços cobrados pelos artistas estão na média dos praticados para eventos privados e que detém poderes para representar os artistas como empresário exclusivo. Demanda o depoimento pessoal dos artistas e proprietários das bandas em audiência a ser marcada.
44. Conclui afirmando que a Erivan Antônio de Morais Eventos EPP não concorreu com culpa na execução do referido contrato, cumpriu integralmente com as cláusulas avençadas e executou os serviços, requerendo a improcedência das imputações.
45. Formulou pedidos:
45.1. Declarar a execução do serviço na integralidade.
45.2. Declarar que não houve superfaturamento.
45.3. Declarar a licitude de todos os documentos apresentados pela empresa.
45.4. Declarar que Erivan Antônio de Morais Eventos EPP era representante exclusivo dos artistas que se apresentaram na festa de São João 2010.
45.5. Requer juntada de depoimento prestado por Erivan Morais e por Jubervan Morais perante o Ministério Público Federal, abrindo prazo para análise após juntada.
45.6. Requer a produção de provas (depoimento pessoal, oitiva testemunhas, juntada de documentos, perícia técnica) .
45.7. Protesta pela improcedência da TCE.
Análise
46. Erivan Antônio de Morais – Eventos – EPP foi chamado aos autos em decorrência da imputação de débito e pela prática de ato irregular caracterizado como fraude à licitação.
47. Preliminarmente, não cabe à parte demandar a produção de prova por parte do TCU. Cabe a ela juntar com a defesa os elementos que entender necessários. Por isso, rejeita-se o pedido de juntada de depoimento de Erivan e de Jubervan ou de produção de provas (item 45.5 e 45.6) .
47.1. Não está em discussão nos autos, exatamente, superfaturamento; mas ato antieconômico decorrente da indevida e onerosa intercessão de terceiro entre o convenente e o prestador dos serviços (item 45.2) .
47.1.1. O ato antieconômico decorre da só intercessão de terceiro entre a Administração Pública e o prestador de serviços. Passa a ter repercussão monetária quantitativa, quando o próprio intermediário declara ter adicionado o percentual de 30% sobre os preços dos artistas (vide item 55.5.7) .
47.1.2. De qualquer modo, essa é uma imputação que afeta, diretamente, o gestor e não a empresa contratada.
48. A empresa se insurge contra imputações colhidas na sentença condenatória de Glória Fernandes proferida em autos de ação penal, em razão dos elementos em que se baseou a sentença não constarem neste processo, a exemplo de:
48.1. Cotação de preços perante três fornecedores para a oferta dos mesmos artistas contratados.
48.2. Direcionamento da licitação para a empresa Erivan Antônio de Morais – Eventos – EPP.
48.3. Pagamento antecipado dos artistas.
48.4. Fraude à licitação.
49. De modo geral, assim como as declarações dos agentes do repassador dos recursos e dos agentes do Controle Interno, ambos no exercício da supervisão do convênio, declarações e conclusões de um juiz proferidas em processo judicial, submetido ao contraditório e fiscalizado pelo Ministério Público, tem presunção de veracidade.
49.1. As declarações da defesa demonstram conhecer o processo judicial e, inclusive, faz remissões a páginas dele. Mas, ao se defender nestes autos, em vez de juntar a prova em contrário e afastar a imputação, preferiu impugnar a conduta irregular, em razão da falta de juntada de peças do processo judicial.
49.2. Isto é, pretende se livrar das irregularidades, não porque sejam inverdades, mas porque não constam destes autos os elementos em que se baseou o Judiciário, para proferir o julgamento. Portanto, reclama uma prejudicial de julgamento ou questiúncula processual.
50. Em sede de processo de tomada de contas, o ônus da comprovação da regular aplicação dos recursos federais cabe à parte, não ao ente público ou à Corte de Contas. Essa inversão probatória tem assento constitucional (art. 70) .
50.1. A empresa Erivan Antônio de Morais – Eventos – EPP figura nos autos como coautora de irregularidades que causaram dano ao erário federal. Nessa condição, ela é parte na TCE, da qual participa nas mesmas condições do agente público, inclusive com o ônus e o dever de fazer prova da boa gestão do recurso público.
51. Assim, considera-se que a existência de cotação de preços perante três fornecedores não foi contestada pela empresa, tornando o fato incontroverso.
52. O direcionamento da licitação em favor da empresa Erivan Antônio de Morais – Eventos – EPP, a despeito de ser uma constatação apurada em processo judicial, não contestada pela defesa, é também uma decorrência natural da fraude à licitação, haja vista que a empresa só foi escolhida, arbitrariamente, pela violação do devido processo legal ou simulação de um.
52.1. É inarredável a conclusão de que a empresa participou voluntária e dolosamente do procedimento para obter vantagem indevida. Portanto, a conclusão do direcionamento não provém, exclusivamente, da conclusão extraída no processo judicial penal. Os elementos dos autos são suficientes para inferir que a irregularidade praticada foi meio para a consecução de um fim irregular e danoso ao erário, do qual a empresa tomou parte e contribuiu para o resultado.
53. Quanto ao pagamento antecipado, esse é um fato de conhecimento amplo. É quase um senso comum no mercado de shows contratados pelo poder público.
53.1. A própria defesa ratifica que o procedimento das bandas de forró é de só se apresentar se receber integralmente o cachê avençado e reclama provar esse fato em audiência (vide item 38 acima) .
53.1.1. A defesa ainda faz uma afirmação contraditória com os elementos dos autos. Afirma que só recebe a parte que lhe cabe depois que os artistas recebem seus cachês, já que estes são quem lhe paga. O convenente, porém, transferiu recursos da conta específica para a conta da empresa Erivan Eventos EPP, mas os artistas já teriam recebido o que lhe era devido até a data do show. Como explicar esse paradoxo?
53.1.2. É esperado ou provável que esse dinheiro creditado na conta da empresa seja transferido para outrem. Talvez, aquele que pagará aos artistas ou um terceiro estranho a tudo. Quem vai saber?
53.2.  Glória Fernandes, parte nestes autos, também confessou o pagamento antecipado (vide item 16.3 acima) .
53.3. A empresa não contestou e não demonstrou sua capacidade para pagar os artistas, antes de receber do convenente. Pelo contrário, disse que só receberia depois que os artistas recebessem porque eles é quem os remuneraria. Também não comprovou os pagamentos aos artistas.
53.3.1. Por essa razão a empresa figurou como mera fornecedora de documentos para iludir o Controle Externo, pois a contratação dos artistas foi efetuada pela prefeitura e o pagamento deles foi feito por esta ou por outro mecanismo não rastreado, diferente do que ficou consignado nos documentos fornecidos pela empresa.
53.4. Diante da confissão de ambos os envolvidos, considera-se verificado o fato de que o pagamento aos artistas foi executado até a data de exibição do show. Portanto, reforça o entendimento de que a prestação de contas é uma simulação da qual a empresa é coautora.
54. A fraude à licitação já goza de trânsito em julgado em sede de Ação Civil Pública de Improbidade Administrativa (000166405.2012.4.05.8202) , já que o objeto dessa ação foi a contratação direta, com base no art. 25, inciso III, da Lei de Licitações, da empresa Erivan Antônio de Morais – Eventos – EPP (vide item 15.1 e subitens) .
54.1. Na esfera penal, existe também a ação penal 000166587.2012.4.05.8202 perante a 8ª Vara Federal na Paraíba, na qual Glória Fernandes foi condenada pela prática do delito previsto no artigo 89 da Lei 8.666/1993, em razão da contratação indevida por inexigibilidade de licitação, com base no art. 25, III, na gestão dos recursos do convênio destes autos. Condenação confirmada em segundo grau e pendente de apreciação de Recurso Especial pelo Superior Tribunal de Justiça (vide item 16 e subitens) .
54.2. Essa forma de agir nos casos de contratação de serviços de artistas para shows gratuitos em espaços públicos é uma regra nas transferências de recursos federais. O processo pode até parecer regular porque reúne os documentos necessários para o ato, mas não retratam os eventos como aconteceram. Porque a contratação é feita pela prefeitura muito tempo antes da propositura do convênio; ela interpõe um terceiro, indevidamente, para fugir ao registro do pagamento antecipado dos artistas. Próximo da ocorrência do evento monta um processo de contratação e, posteriormente, uma prestação de contas (vide item 76 a 78.2 e 80.2 a 83.5.1) .
54.3. A participação de um empresário de um dos artistas contratados assinando diversos atos do processo de contratação reforça a constatação de simulação ou fraude à licitação. Cabem as mesmas considerações efetuadas na análise da defesa de Glória Fernandes (vide item 83.2) .
54.3.1. A empresa juntou cópia de procuração da empresa de Erivan Eventos EPP nomeando como procurador Jubervan Morais. Ocorre que essas cópias não têm carimbo ou indicação de que fazia parte do processo licitatório e o Município declara que não tem os documentos necessários para fazer a prestação de contas. De tal sorte que, a despeito da juntada a posteriori dessa procuração, não ficou comprovado que esse documento fazia parte do processo (peça 31, pp. 15-18) .
54.3.2. Se isso fosse verdadeiro, colocaria em xeque a presença do irmão de Jubervan como contratado. Ora, se Jubervan é empresário de um artista contratado, se é empresário do ramo, por que ele não figurou como contratado, em vez do irmão?
54.3.3. Essa tolerância com a irregularidade é explicada pela confissão de Glória Fernandes de que conhece os Srs. Erivan e Jubervan e sabe que são irmãos (item 16.3 da peça 19) .
55. Quanto à participação da empresa no processo de inexigibilidade de licitação, a defesa parece querer afastar a possibilidade do cabimento de licitação, propugnando que seria caso de inexigibilidade.
55.1. Na peça 19 foi consignado que os elementos dos autos indicavam um quadro de pleno cabimento da licitação, haja vista existir registro de que a prefeitura juntara TRÊS cotações perante três intermediários distintos para o fornecimento do serviço artístico dos mesmos artistas.
55.1.1. Diante da existência de múltiplos ofertantes do mesmo serviço, a obrigatoriedade da licitação estaria evidente.
55.1.2. Mas o entendimento firmado é de que não cabe a contratação de intermediário do fornecimento de serviços artístico em hipótese alguma. Muito menos com base no art. 25, III, da Lei 8.666/1993.
55.1.3. Por quê? As normas não admitem a supressão de procedimento de seleção do contratado. A interposição de um terceiro para obter serviço de um prestador que não participou de um processo seletivo público, significa fuga ao dever constitucional de licitar. Também porque a inserção de um terceiro entre o prestador de serviço e a Administração Pública constitui ato antieconômico. Pelos dois fundamentos é inadmissível a contratação de Erivan Antônio de Morais – Eventos – EPP (intermediário) .
55.2. Conforme registrado no item 54 acima e 37 da peça 19, existe condenação, em segundo grau, por infração ao art. 89 da Lei 8.666/1993 (dispensar ou inexigir licitação fora das hipóteses previstas em lei, ou deixar de observar as formalidades pertinentes à dispensa ou à inexigibilidade) .
55.2.1. Convém registrar que a empresa não foi parte no processo penal e que ainda não ocorreu trânsito em julgado da decisão, já que fora impetrado recurso especial.
55.2.2. Mas a situação de fato e de direito já foi devidamente apurada na esfera penal e na cível (Ação Civil Pública de Improbidade Administrativa 000166405.2012.4.05.8202, esta com trânsito em julgado) e as conclusões tomadas se alinham com o entendimento desta unidade técnica sobre a contratação.
55.3. Os requisitos para configurar a contratação por inexigibilidade de licitação, com base no artigo 25, III, são:
55.3.1. A contratação de serviços artísticos, já que a disposição cita a contratação de profissional do setor artístico.
55.3.2. A contratação deve se dar com o artista ou com o seu empresário exclusivo.
55.3.3. Se o artista for representado por empresário, este deverá comprovar essa condição mediante instrumento idôneo (contrato de representação artística, registrado em cartório) .
55.4. O objeto da contratação não foi serviço artístico, mas intermediação de serviço artístico, pois a empresa contratada não é a prestadora de serviço. Ela se obrigou no contrato a fazer com que terceiros prestassem o serviço. Portanto, o serviço contratado não é alcançado pelo artigo 25, III, da Lei 8.666/1993.
55.4.1. A lei de licitação não contempla a situação constatada nos autos, em que o contratado não é o prestador de serviço, mas assume a obrigação de fazer com que terceiro à relação contratual o execute. Esse quadro viola o dever constitucional de licitar, haja vista que o contratado repassará a prestação do serviço para terceiro que não participou da licitação.
55.5. A contratação não ocorreu diretamente com o artista e também não foi firmada com o empresário exclusivo.
55.5.1. Os documentos acostados aos autos evidenciam que a empresa Erivan Antonio de Morais – Eventos EPP (CNPJ 05.580.350/0001-98) não é empresário exclusivo dos artistas contratados (peça 11, pp. 11-12, 19-20; peça 14) .
55.5.2. Os contratos firmados pelos artistas e as cartas de exclusividade por eles fornecidas revelam que a contratada pelo convenente não é empresária exclusiva, haja vista que esses instrumentos são firmados pelos verdadeiros empresários ou artistas, conferindo privilégio para um show em dia, horário e local, previamente definido. Dos quatro artistas, para dois deles não foram apresentados documentos que habilitasse a empresa Erivan Eventos EPP a firmar contrato com terceiro.
55.5.3. Com a contratação de intermediário das atrações artísticas ou de seus empresários o gestor tenta iludir o Controle Externo ao declarar que contrata empresário dos artistas. Mas não é isso que ocorre. As declarações de exclusividade juntadas aos autos objetiva, exatamente, suprir o inexistente contrato de representação artística entre o artista e o intermediário.
55.5.4. Logo, a só existência de declaração de exclusividade é prova de que quem a apresenta não é empresário do artista ou banda; se o fosse, apresentaria o instrumento adequado para representar o artista e assumir obrigações e direitos em nome dele nas relações negociais com terceiro, que é o contrato de empresariado entre ambos.
55.5.5. O terceiro intermediário assume obrigações e direitos em nome próprio. O artista ou empresário não participa do ato, logo os direitos e obrigações ali ajustados não podem ser transferidos ou exigidos dele. Apenas a contratação direta é que se enquadra na hipótese de inexigibilidade; e somente nessa situação o artista ou empresário assumiria obrigações perante o convenente.
55.5.6. Por sua vez, a cessão dos direitos ou a declaração de exclusividade para um dia e local pode ser deferida a incontáveis pessoas; tanto que no processo existe registro de que três intermediários apresentaram cotações para as mesmas atrações artísticas. Logo, sendo muitas e indeterminadas pessoas que poderiam se apresentar com um instrumento similar, a obrigatoriedade do devido procedimento licitatório, para aferir a proposta mais vantajosa para a administração, é inquestionável.
55.5.7. Mas essa solução não se coaduna com a probidade da gestão, haja vista que o convenente praticaria ato antieconômico. É induvidoso que a interposição de um terceiro na relação negocial elevará os preços contratados. No caso sob análise, o contratado confessa em juízo que acresce, em média, 30% sobre o valor da contratação, a título de honorários (vide item 47.1.1) .
55.5.8. As declarações e os termos de cessão fazem alusão a apresentação no São João 2010 na cidade de Uiraúna-PB ou apresentação em praça pública. Portanto, exibições em ambiente aberto e sem cobrança de preço do público. Ora, não há dúvidas de que esses instrumentos foram produzidos, especificamente, para apresentar à prefeitura de Uiraúna, ÚNICO cliente possível do intermediário.
55.5.9. Quem, além da prefeitura, patrocinaria exibição de artistas em praça pública sem remuneração pelo serviço (preço cobrado da assistência) ? Num dia e evento para o qual a prefeitura é responsável por ofertar atrações artísticas todos os anos?
55.5.10. O intermediário escolhido pela prefeita não detinha a exclusividade (considerada sob a perspectiva contratual) dos artistas. Tudo foi articulado pela prefeita ou alguém sob suas ordens, para, depois de escolher e contratar os artistas, emitirem tais instrumentos para iludir o Controle Externo.
55.5.11. Portanto, a contratação não foi firmada com o artista ou com o seu empresário exclusivo e não se subsome ao contido no art. 25, III.
55.6. Não foi apresentada comprovação por meio de instrumento idôneo (contrato de representação artística, registrado em cartório) do preenchimento da condição de empresário exclusivo.
55.6.1. A respeito da matéria, encontra-se consolidado na jurisprudência deste Tribunal o entendimento de que a apresentação do contrato de exclusividade entre artistas e o empresário contratado é indispensável para caracterizar a hipótese de inexigibilidade de licitação prevista no art. 25, inciso III, da Lei de Licitações, de modo que simples autorizações ou cartas de exclusividade não se prestam a comprovar a inviabilidade da competição, pois não retratam uma representação privativa para qualquer evento em que o profissional for convocado.
55.6.2. Esse paradigma jurisprudencial tem sido adotado por esta Corte de Contas desde a prolação do Acórdão nº 96/2008, por intermédio do qual o plenário formulou as seguintes determinações ao Ministério do Turismo:
‘9.5. determinar ao Ministério do Turismo que, em seus manuais de prestação de contas de convênios e nos termos dessas avenças, informe que:
9.5.1. quando da contratação de artistas consagrados, enquadrados na hipótese de inexigibilidade prevista no inciso III do art. 25 da Lei nº 8.666/1992, por meio de intermediários ou representantes:
9.5.1.1. deve ser apresentada cópia do contrato de exclusividade dos artistas com o empresário contratado, registrado em cartório. Deve ser ressaltado que o contrato de exclusividade difere da autorização que confere exclusividade apenas para os dias correspondentes à apresentação dos artistas e que é restrita à localidade do evento;
9.5.1.2. o contrato deve ser publicado no Diário Oficial da União, no prazo de cinco dias, previsto no art. 26 da Lei de Licitações e Contratos Administrativos, sob pena de glosa dos valores envolvidos;’
55.6.2.1. Essa posição foi reforçada pelo voto proferido pelo Ministro Marcos Bemquerer Costa acolhido no Acórdão 351/2015-TCU-Segunda Câmara (vide item 42 da peça 19) .
55.6.3. Convém destacar que a cláusula terceira, II, alínea ‘o’ e ‘oo’, do convênio disciplina a contratação de intermediário e cita o Acórdão 96/2008-TCU-Plenário. Portanto, o procedimento de contratação por intermédio de empresário era perfeitamente conhecido.
55.6.3.1. Não há porque cogitar desconhecimento do assunto por parte da Erivan Antonio de Morais – Eventos EPP, haja vista tratar-se de empresa do ramo. Essa orientação foi firmada em 2008 e os convênios, desde então, passaram a prescrever a observância.
55.6.3.2. Para se ter uma ideia do envolvimento da empresa nesse segmento, consulta no sistema Sagres do Tribunal de Contas do Estado da Paraíba entre 2008 e 2010 revela que essa empresa participou de treze licitações na modalidade inexigibilidade, sendo duas em 2008, seis em 2009 e cinco em 2010 (peça 32) .
56. Quanto à comprovação da execução do serviço por parte da empresa Erivan Antonio de Morais – Eventos EPP, relembra o entendimento do TCU (Acórdão 133/2015-TCU-Primeira Câmara) referido nos itens 31 a 36 da peça 19, nos quais é registrada a necessidade de a empresa contratada e remunerada comprovar a atividade por ela desempenhada.
56.1. Não basta declarar que executou o serviço, tem de provar. O TCU tem entendimento consolidado no sentido de que meras declarações não são suficientes para provar a execução do objeto. A própria empresa confessa que não tem arquivos de mídia para provar a execução do serviço (item 42) .
56.2. Não cabe a alegação de que essa exigência estava contida no convênio e obrigava apenas o agente público. A empresa recebeu recurso federal tem o dever de demonstrar que executou o serviço pelo qual foi remunerada.
57. Por todo o exposto, (a) a contratação da Erivan Antonio de Morais – Eventos EPP por inexigibilidade de licitação é irregular; (b) a empresa tinha ciência de que a participação no procedimento de inexigibilidade de licitação constituía conduta ilegal; (c) a empresa tinha ciência de que não era empresária dos artistas que prestariam o serviço; (d) a empresa tinha ciência de que os artistas receberiam o pagamento antes de prestado o serviço; (e) a empresa tinha ciência de que qualquer outra pessoa ou empresa poderia figurar perante a prefeitura, bastando esta autorizar os artistas a emitirem declaração em favor de quem fosse indicado; (f) a empresa tinha ciência de que emitiria documentos para simular uma contratação regular, com o propósito de ocultar como os pagamentos foram efetuados aos artistas; (g) a empresa não comprovou a execução dos serviços; (h) a empresa não comprovou que pagou os artistas ou que tinha capacidade de o fazer.
57.1. Logo, o processo de inexigibilidade é uma fraude à licitação e os documentos fornecidos pela empresa para formar a prestação de contas teve por objetivo ocultar os fatos e iludir o Controle Externo.
Glória Geane de Oliveira Fernandes (peças 23, 27, 29) 
58. A citação ocorreu conforme detalhado adiante.
58.1. Ofício 0935/2016-TCU/SECEX-PB, de 9/8/2016, recebido em 18/8/2016 (peça 23, 29) 
58.2. Defesa: apresentada em 2/9/2016 (peça 27) . A defesa foi subscrita por advogado não habilitado nos autos. Em respeito ao princípio da verdade material dos fatos, a defesa será analisada.
 Defesa
59. Alega que o objeto do convênio foi atingido, integralmente, pois a festa foi realizada.
60. Alega que todos os recursos foram devidamente aplicados pela gestora demandada, bem como, o objeto das licitações foi devidamente cumprido, descaracterizando o dolo.
61. Alega ausência de responsabilidade por que os atos da licitação foram praticados pela comissão de licitação. A única conduta realizada foi a de ter homologado o procedimento licitatório.
62. Não tinha envolvimento com os sócios/proprietários das empresas participantes da licitação.
63. A ausência de intenção de perpetrar fato ilícito torna a previsão do art. 10 e 11 da Lei 8.429/92 inadequada à conduta do promovido.
64. Diante deste contexto, revela-se inviável a responsabilização da promovida por imprecisões e irregularidades que não lhe foram indicadas pela comissão de licitação ou por sua assessoria jurídica.
65. Necessária, portanto, a inclinação do agente para o cometimento de ato improbo, o que não se observa na conduta do promovido.
66. As infrações constantes dos dispositivos da Lei de Improbidade envolvem um elemento material de resultado, consistente na efetiva ocorrência de dolo do agente e de lesão ao erário público, sem a qual não há ilicitude.
67. Não existe nos autos, diante da impossibilidade, comprovação alguma de que o representado tenha se enriquecido ilicitamente, como exige a referida lei, não podendo uma possível condenação tomar por base apenas suposições e/ou incertezas, sob pena de afrontar a legislação pátria aplicável à espécie.
68. Não há respaldo legal para dar prosseguimento à referida tomada de contas especial em face da inocorrência de atos de prejuízo ao erário público, uma vez realizada, conforme previsto no plano de trabalho, a festa objeto do convênio.
69. Afiguram-se descabidas as acusações, tendo em vista que não houve dolo, nem culpa grave, na atuação do defendente.
70. Juntou cópia de procuração pública, datada de 20/7/2006, expedida pelo Serviço Notarial e Registral Mousinho Nonato, sediado em Uiraúna-PB, na qual Erivan Antônio de Morais – Eventos – EPP nomeia e constitui o procurador Jubervan Antônio de Morais, conferindo-lhe poderes especiais para fazer contratos, estipulando cláusulas e condições, prorrogar contratos, dar recibos e quitações; receber e transmitir direito, movimentar contas bancárias em qualquer banco, transigir, desistir e substabelecer (peça 31, pp. 15-18) .
71. Requer que sejam consideradas regulares as despesas do convênio 1147/2010.
 Análise
72. Preliminarmente, convém afastar a pretensão da defesa de trazer a Lei 8.429/1992 (improbidade administrativa) para reger os fatos sob apreciação.
72.1. O TCU tem jurisdição e processos próprios e não tem competência para aplicar a lei de que quer se socorrer a defesa. A iniciativa para apuração e ação das condutas capituladas nessa lei são de competência do Ministério Público e o julgamento cabe ao Poder Judiciário.
72.2. A jurisdição do TCU decorre da Constituição Federal (art. 71, inciso II) e é regido pela Lei 8.443/1992 e pelo Regimento Interno.
72.3. Discussões a respeito de dolo, ato ímprobo, resultado lesivo ao patrimônio público para caracterizar infração, necessários em sede de improbidade, não tem relevância nos processos de TCE perante o Tribunal de Contas.
72.4. No processo de contas a mera culpa é suficiente para produzir julgamento pela irregularidade, inclusive com imputação de débito.
73. Transcreve-se adiante os pontos da citação sobre os quais deveria se manifestar a defesa.
‘1) Não comprovar a boa e regular aplicação dos recursos federais do convênio 1147/2010, Siafi 741556.
2) Simular licitação e prestação de contas vinculadas ao convênio, para ocultar os fatos na gestão dos recursos federais, acarretando a quebra do nexo de causalidade, conforme atos adiante listados:
a) contratar a Erivan Antônio de Morais – Eventos – EPP por meio da inexigibilidade de licitação 004/2010, com base no art. 25, inciso III, da Lei 8.666/1993, sabendo ser indevido, haja vista que:
i) foi efetuada pesquisa de preços perante três fornecedores para o mesmo objeto, caracterizando a possibilidade de licitação;
ii) o convênio previa orientação sobre a situação que permitiria a contratação de artistas por inexigibilidade de licitação;
iii) ficou caracterizado o direcionamento da contratação para empresa Erivan Antônio de Morais – Eventos – EPP, conforme apurado em ação penal (000166587.2012.4.05.8202) na qual já ocorreu condenação em primeiro e em segundo grau;
iv) confissão própria na ação penal acima, na qual é explicitada a razão pela qual foi contratado intermediário: os artistas só contratam se receberem pagamento antes da prestação do serviço.
v) contrato, aditivo ao contrato, declarações, recibo firmados pelo empresário da banda Mulher Chorona, Jubervan Antônio de Morais, em nome da empresa Erivan Antônio de Morais – Eventos – EPP, sem que exista nos autos evidências de que este tinha poderes de representação. Isso reforça a compreensão de que todo o processo foi montado.
b) em conluio com a empresa Erivan Antônio de Morais – Eventos – EPP pedir e receber documentos para produzir processos administrativos simulados, a fim de iludir a supervisão do Ministério do Turismo e do Controle Externo.
3) Não comprovar a execução do objeto do convênio por meio de fotos, vídeos, publicações em mídia, entre outros meios, conforme consignado pelo Ministério do Turismo na Nota Técnica de Análise nº 312/2012, de 23/4/2012, e confirmada pela Nota Técnica de Reanálise nº 539/2012, de 10/7/2012.
4) Praticar ato antieconômico com prejuízo ao erário de R$ 30.000,00, haja vista que a interposição de intermediário na contratação de artistas implicou no acréscimo de 30% sobre o valor da contratação, a título de pro labore, conforme declaração do empresário Erivan Antônio de Morais na ação penal 000166587.2012.4.05.8202.’
74. Transcreve-se adiante os pontos da audiência sobre os quais deveria se manifestar a defesa.
‘contratação irregular de Erivan Antônio de Morais – Eventos – EPP por meio da inexigibilidade de licitação 004/2010, com base no art. 25, inciso III, da Lei 8.666/1993, sabendo ser indevido, haja vista que:
a) foi efetuada pesquisa de preços perante três fornecedores para o mesmo objeto, caracterizando a possibilidade de licitação;
b) o convênio previa orientação sobre a situação que permitiria a contratação de artistas por inexigibilidade de licitação;
c) não ficou comprovado que o contratado era o próprio artista ou o empresário exclusivo dela e que os artistas preenchiam o requisito de consagração pública;
d) ficou caracterizado o direcionamento da contratação para empresa Erivan Antônio de Morais – Eventos – EPP, conforme apurado em ação penal (000166587.2012.4.05.8202) na qual já ocorreu condenação em primeiro e em segundo grau;
e) confissão própria na ação penal acima, na qual é explicitada a razão pela qual foi contratado intermediário: os artistas só contratam se receberem pagamento antes da prestação do serviço;
f) contrato, aditivo ao contrato, declarações, recibo firmados pelo empresário da banda Mulher Chorona, Jubervan Antônio de Morais, em nome da empresa Erivan Antônio de Morais – Eventos – EPP, sem que exista nos autos evidências de que este tinha poderes de representação, reforçam as evidências de que todo o processo foi montado.’
75. Quanto à comprovação da boa e regular gestão dos recursos federais (item 1) e não comprovar a execução do objeto do convênio (item 3) , em vez de colacionar provas sobre a execução do convênio e explicitar de que modo elas se correlacionam com ele, a defesa preferiu fazer uma afirmação genérica: o objeto do convênio foi atingido, integralmente.
75.1. É bom repisar de que é dever e ônus da defesa provar a execução do objeto pactuado, em respeito à norma constitucional (CF/1988, art. 70) .
75.2. É oportuno salientar que há jurisprudência pacífica no âmbito desta Corte de Contas no sentido de que, ex vi dos arts. 70, Parágrafo único, da Constituição Federal, e 93, do Decreto-lei nº 200/1967, o ônus de comprovar a regularidade integral na aplicação dos recursos públicos compete ao gestor, por meio de documentação consistente, que demonstre cabalmente os gastos efetuados, bem assim o nexo causal entre estes e os recursos repassados pelo convênio (AC-1438-08/10-1) .
75.2.1. Nessa mesma linha de entendimento de inversão do ônus da prova em desfavor do gestor é manifestada pelo art. 113 da Lei nº 8.666/1993 (AC-1577-11/14-2) .
75.2.2. Cabe reproduzir a respeito do tema excerto do Voto condutor da Decisão 225/2000 – 2ª Câmara, no qual o Ministro Relator Adylson Motta abordou a matéria:
‘A não-comprovação da lisura no trato de recursos públicos recebidos autoriza, a meu ver, a presunção de irregularidade na sua aplicação. Ressalto que o ônus da prova da idoneidade no emprego dos recursos, no âmbito administrativo, recai sobre o gestor, obrigando-se este a comprovar que (...) foram regularmente aplicados quando da realização do interesse público.’ (AC-4869-27/10-1) 
75.3. Abrindo mão do dever de provar a execução e não se desincumbindo do seu dever milita contra Glória Fernandes a presunção de irregularidade na aplicação dos recursos.
76. Sobre a simulação da licitação e da prestação de contas com quebra do nexo de causalidade das despesas (item 2) e contratação irregular de Erivan Antônio de Morais – Eventos – EPP por inexigibilidade de licitação (audiência) , a defesa assim se posicionou:
76.1. transferiu a responsabilidade dos atos licitatórios para a comissão de licitação;
76.2. não apresentou defesa sobre a simulação de processo de prestação de contas;
76.3. não apresentou defesa sobre a quebra do nexo de causalidade.
77. Os três eventos estão conectados. A simulação da prestação de contas e a quebra do nexo de causalidade são consequências dos atos de simulação de licitação. E estes foram praticados para instrumentalizar os demais. Todos os eventos, de modo direto ou indireto, estão sob o controle ou domínio do fato da gestora Glória Fernandes.
78. Sobre a simulação da prestação de contas, convém realçar o registrado no item 15.1 da peça 19, o Município de Uiraúna-PB declarou que não consegue prestar contas em razão de a documentação não estar arquivada no ente público.
78.1. Glória Fernandes firmou declaração, em 16/6/2011, de que os documentos contábeis referentes à prestação de contas do convênio 741556/201 estavam arquivados em boa ordem e conservação, à disposição do Ministério do Turismo (peça 11, p. 60) .
78.2. Isso significa que os documentos juntados por Glória Fernandes não gozam da presunção de legitimidade, haja vista que se trata de elementos que não constam da contabilidade e dos arquivos do titular dos atos administrativos, o Município, onde deveria estar e de quem partiria a chancela de autenticidade.
79. Glória Fernandes praticou os seguintes atos para a contratação de Erivan Antônio de Morais Eventos EPP por inexigibilidade de licitação.
79.1. Assinou o convênio 741556/2010, que impunha (cláusula terceira, inciso II) a juntada de (peça 2, pp. 37-73) :
79.1.1. cópia do contrato de exclusividade entre o artista e o empresário como requisito para a contratação com base no art. 25, III, da Lei 8.666/1993, em cumprimento ao Acórdão 96/2008-TCU-Plenário (alínea ‘oo’) ;
79.1.2. comprovante do efetivo recebimento do cachê por parte dos artistas (alínea ‘pp’) .
79.2. Assinou Plano de Trabalho em valores idênticos ao da Contratação (peça 11, pp. 43-52) ;
79.3. Assinou a ratificação e homologação do processo 033/2010 (peça 11, p. 16) ;
79.4. Assinou o contrato 058/2010 e o aditivo 06/2010 (peça 11, pp. 13-15, 18) .
80. Esses atos praticados por Glória Fernandes NÃO são atos políticos, são administrativos, típicos de ordenador de despesas. Nessa condição, estão sujeitos ao dever de eficiência e perícia e à aferição de conformidade com a norma.
80.1. Glória Fernandes tinha o dever de agir de acordo com a lei e com o convênio a que se obrigou e se submete às consequências da infração a esse dever.
80.2. A simples cotação perante três fornecedores elimina qualquer possibilidade de inexigibilidade. É da natureza desse procedimento a inviabilidade de competição. Se existe competição, não cabe inexigibilidade. Não tem como o ordenador afastar o seu dever de conhecimento do elementar.
80.3. Para reforçar esse quadro de irregularidades evidentes, para dois artistas não foi, sequer, juntado documento que sinalizasse que a empresa Erivan Antônio de Morais – Eventos – EPP estaria apta a formular proposta que os obrigasse (vide item 8.3 e subitens da peça 19) .
80.4. Para prevenir o deslize, o próprio instrumento do convênio impõe condições para que a inexigibilidade fosse plausível, inclusive indicando o Acórdão 96/2008-TCU-Plenário, no qual foi firmado entendimento de que o contrato de exclusividade deveria estar registrado em cartório e de que exclusividade para dia e local não satisfaz o requisito legal.
80.5. Tendo sido a gestora advertida de como devia proceder, não merece acolhida o argumento de que procedeu de acordo com pareceres da comissão ou de advogado, especialmente quando essa alegação não foi provada nos autos.
81. Conforme relatado no item 16.3 da peça 19, p. 6, Glória Fernandes confessou, em juízo, que o início da inexigibilidade foi determinado por ela; e que a contratação direta com a prefeitura não era efetuada porque os artistas querem receber o pagamento até o dia do show.
82. O juiz sentenciante concluiu que Glória Fernandes favoreceu a empresa Erivan Antônio de Morais – Eventos – EPP (vide item 16.4 da peça 19, p. 6) .
83. Portanto, a contratação da empresa Erivan Antônio de Morais – Eventos – EPP decorreu de decisão de Glória e não de regular procedimento licitatório; a confissão dela explicita os motivos da não contratação direta com os artistas; e a coincidência entre a proposta e contrato firmado com a empresa e o convênio com o MTur revelam que tudo estava, previamente, acertado e que a constituição do processo foi mera formalidade.
83.1. Isso significa que a formalização do processo de licitação ocorreu em momento posterior ao acerto de Glória Fernandes com a empresa que seria contratada, cuja proposta ajustada foi usada como referência para elaboração do Plano de Trabalho.
83.2. Conforme consignado no item 8.2 da peça 19, a atuação de Jubervan, empresário de artistas, nos atos da licitação e do contrato evidencia uma farsa, conforme registrado no item 54.3 e subitens.
83.3. Portanto, os fatos não aconteceram da forma como foi registrada na prestação de contas, se ocorreu o evento.
83.4. A prestação de contas relata eventos que não aconteceram no mundo real. Devido a essa desconexão entre os documentos da prestação de contas e os fatos tal como ocorreram, entende-se que existe quebra do nexo de causalidade e deve ser glosada toda a prestação de contas.
83.5. A defesa também não conseguiu afastar a irregularidade da contratação da Erivan Antônio de Morais – Eventos – EPP por meio de inexigibilidade de licitação. Também não foi bem-sucedida no intento de transferir a responsabilidade para terceiro.
83.5.1. Deve, portanto, sofrer a sanção pertinente à grave infração da norma legal.
84. Quanto à prática de ato antieconômico (item 4) , a defesa não formulou argumentação ou contestação para o fato e não juntou prova de que a irregularidade não acontecera.
84.1. Convém lembrar que o representante da empresa confessou em juízo que aplicou sobre o valor dos cachês o percentual de 30%, a título de pro labore (vide item 16.2 da peça 19) .
84.2. Diante desse quadro, a não impugnação especificada das irregularidades lhe imputadas torna o fato incontroverso, que deve receber a consequência jurídica.
85. Por todo o exposto, a defesa não conseguiu elidir as irregularidades apontadas, devendo suas contas serem julgadas irregulares e condenada em débito e multa.
CONCLUSÃO
86. Trata-se de TCE instaurada pelo Ministério do Turismo em razão da não comprovação da execução do objeto do convênio 1147/2010, Siafi 741556, firmado com o Município de Uiraúna-PB.
87. Foi pactuada soma de R$ 105.000,00, sendo R$ 100.000,00 do Ministério do Turismo e R$ 5.000,00 do convenente.
88. O recurso federal foi transferido em uma parcela para a conta específica, em 17/5/2011. A contrapartida do convenente foi creditada na conta no dia 24/5/2011.
89. O município de Uiraúna firmou o contrato 058/2010, de 14/6/2010, com a empresa Erivan Antônio de Morais – Eventos – EPP (CNPJ 05.580.350/0001-98) , no valor de R$ 105.000,00.
89.1. A empresa somente faturou o serviço depois que o recurso federal foi transferido, quase um ano após, e recebeu o pagamento mediante transferência eletrônica entre contas.
90. O Ministério do Turismo reprovou as contas porque a prestação de contas não logrou comprovar a execução do objeto pactuado.
91. Na instrução do processo foi identificada a Ação Civil Pública de Improbidade Administrativa (000166405.2012.4.05.8202) que apreciou a contratação irregular da empresa Erivan Antonio de Morais – Eventos EPP por inexigibilidade de licitação e que foi julgada procedente, condenando Glória Fernandes à multa civil de duas vezes a remuneração.
91.1. Foi identificada também a ação penal contra Glória Fernandes, na qual foram constatados alguns fatos de interesse.
91.1.1. Glória Fernandes foi condenada nas penas do art. 89 da Lei 8.666/1993 e confirmada em segundo grau. A conduta analisada foi exatamente a contratação por inexigibilidade de licitação da empresa Erivan Eventos EPP para o fornecimento de artistas, no contexto da execução do objeto do convênio 741556.
91.1.2. Na ação penal, Glória Fernandes confessa que efetuou a contratação de um intermediário entre a prefeitura e os artistas, porque estes querem receber pagamento antes da execução dos serviços.
91.1.3. O empresário Erivan Antônio de Morais declarou que a contratação de artistas com a intermediação dele acarreta acréscimo nos serviços da ordem de 30%.
91.1.4. O juízo concluiu que Glória Fernandes teve intenção de beneficiar o empresário contratado.
91.1.5. Constava do processo de inexigibilidade pesquisa de mercado perante três produtores diferentes, para a contratação dos mesmos artistas, tornando induvidoso que a situação NÃO era hipótese de inexigibilidade.
92. As irregularidades apuradas nos autos podem ser assim sumarizadas.
92.1. Quebra do nexo de causalidade entre as despesas lançadas na prestação de contas e o saque na conta específica. Pela confissão de Glória Fernandes no processo penal ficou claro que a prestação de contas é uma simulação, uma fraude. A interposição de intermediário na contratação dos artistas teve o propósito de obter documentação deles para fazer a montagem da licitação e da prestação de contas.
92.1.1. Os artistas contratados receberam o pagamento, provavelmente, até o momento da exibição. É pouco crível que a empresa Erivan Antônio de Morais – Eventos – EPP tenha arcado com esse custo para receber em data futura e incerta. Primeiro, porque não tem lastro econômico-financeiro para suportar o desembolso; segundo, porque não assumiriam um risco que os artistas recusaram: não ser pago ou demorar demais para tanto.
92.1.2. A simulação da inexigibilidade de licitação reforça a quebra de nexo de causalidade porque torna clara a intenção de montagem da prestação de contas. A inaplicabilidade da inexigibilidade era óbvia tanto porque o próprio contratante fez pesquisa de preços com mais de um fornecedor quanto porque já constava nos termos do convênio (cláusula terceira, item II, letra ‘oo’) orientações sobre a obrigatoriedade de contrato de exclusividade e o alerta de que a exclusividade para dia e local não atende à exigência legal.
92.1.3. A simulação retira inteiramente a confiabilidade da prestação de contas, tornando-a IMPRESTÁVEL para a comprovação da boa e regular aplicação dos recursos federais do convênio.
92.1.4. Respondem pelo débito Glória Fernandes, na condição de gestora do convênio e responsável pela simulação de licitação e prestação de contas, e a empresa Erivan Antônio de Morais – Eventos – EPP, na condição de coautora da irregularidade e fornecedora de documentos para a montagem dos processos.
92.2. Se, hipoteticamente, os responsáveis conseguissem elidir a simulação na licitação e na prestação de contas, ainda assim deve ser glosada a despesa nela consignada, haja vista que não foi comprovada a execução física do objeto, consistente na prova de que as bandas se apresentaram no dia e no local contratado, conforme constatação do Ministério do Turismo por meio da Nota Técnica de Análise nº 312/2012, de 23/4/2012, e confirmada pela Nota Técnica de Reanálise nº 539/2012, de 10/7/2012.
92.2.1. Respondem pelo débito Glória Fernandes, na condição de gestora do convênio e responsável pelo desembolso sem contraprestação em serviços, e a empresa Erivan Antônio de Morais – Eventos – EPP, na condição de coautora da irregularidade e fornecedora de documentos para faturamento, mesmo não tendo havido execução dos serviços.
92.3. Caso fosse comprovada a execução do objeto do convênio, remanesceria dano ao erário federal no montante de 30% (trinta por cento) do valor conveniado, equivalente a R$ 30.000,00. Conforme declaração do empresário contratado, esse é o percentual de acréscimo sobre o valor da contração.
92.3.1. Responde por esse débito Glória Fernandes, na condição de gestora do convênio e responsável pelo ato antieconômico com dano ao erário.
92.4. Contratação da empresa Erivan Antônio de Morais – Eventos – EPP por meio de inexigibilidade de licitação, com base no art. 25, inciso III, da Lei 8.666/1993, quando se sabia ou devia saber ser indevido, haja vista a existência de pesquisa de preços entre três fornecedores e a orientação consignada no convênio a respeito do assunto (cláusula terceira, item II, letra ‘oo’) , ficando caracterizado o direcionamento para o contratado.
92.4.1. Respondem pela irregularidade Glória Fernandes, na condição de gestora do convênio e responsável pela contratação, e a empresa Erivan Antônio de Morais – Eventos.
93. Glória Fernandes e Erivan Antônio de Morais – Eventos – EPP foram citados para apresentar defesa para as irregularidades.
93.1. Erivan Antônio de Morais – Eventos – EPP, devidamente citado, apresentou defesa.
93.1.1. Pugnou pela desconsideração de algumas irregularidades imputadas, em razão de haver referência de constatação em processo judicial para as quais não teriam sido juntados aos autos os correspondentes instrumentos. Diante do fato de a empresa figurar como parte em processo de tomada de contas, recai sobre ela os ônus e deveres impostos pela Constituição Federal (art. 70) , entre eles o dever de comprovar a boa aplicação do recurso público. Além do que, as conclusões de magistrado auferida em processo judicial mediante amplo contraditório tem presunção de legitimidade, cabendo à parte fazer prova em contrário, para que não prevalecesse.
93.1.2. A empresa não comprovou a execução do objeto e pretendeu fugir a essa responsabilidade atribuindo-a, exclusivamente, ao agente público. Posição rejeitada com base no entendimento do TCU de que o contratado e recebedor de recursos federais tem o dever de comprovar que fez jus à remuneração mediante a comprovação da prestação da atividade que lhe era devida.
93.1.3. A empresa não conseguiu afastar a irregularidade consubstanciada na participação em processo de inexigibilidade de licitação para a contratação dela própria, com base no art. 25, III, da Lei 8.666/1993. Os elementos dos autos e as conclusões extraídas em processos judiciais (ação de improbidade com trânsito em julgado e ação penal com condenação em segundo grau) são uniformes em considerar a contratação violação à lei de licitação e fraude a ela.
93.2.  Glória Fernandes, devidamente citada, compareceu aos autos e apresentou defesa.
93.2.1. Pretendeu tratar os fatos narrados no processo à luz da Lei 8.429/1992, pugnando pela não ocorrência de irregularidade porque não presente elementos como dolo, prejuízo ao erário, ato ímprobo, mas foi rechaçada a pretensão.
93.2.2. Alegou, genericamente, que teria executado o objeto do convênio sem se preocupar em provar a execução.
93.2.3. Em relação aos atos irregulares para a contratação de Erivan Antônio de Morais – Eventos – EPP, procurou transferir a responsabilidade para a comissão de licitação, mas também não obteve êxito no intento.
93.2.4. Não apresentou defesa quanto à simulação da prestação de contas e à quebra do nexo de causalidade. Também não se defendeu da irregularidade de ato antieconômico, no valor de R$ 30.000,00.
93.3. A defesa e as razões de justificativas foram rejeitadas.
94. Vale ressaltar que a pretensão punitiva do TCU, conforme Acórdão 1441/2016-TCU-Plenário, que uniformizou a jurisprudência acerca dessa questão, subordina-se ao prazo geral de prescrição indicado no art. 205 do Código Civil, que é de 10 anos, contado da data de ocorrência da irregularidade sancionada, nos termos do art. 189 do Código Civil, sendo este prazo interrompido pelo ato que ordenar a citação, a audiência ou a oitiva do responsável. No caso em exame, não ocorreu a prescrição, uma vez que os atos em análise foram praticados a partir do exercício de 2011 e a citação foi ordenada em 4/7/2016 (peça 21) , podendo, portanto, ser aplicada multa ao responsável.
95. Diante da análise promovida nos itens 23 a 85 da seção ‘Exame Técnico’ e da inexistência nos autos de elementos que permitam concluir pela ocorrência de boa-fé ou de outros excludentes de culpabilidade em suas condutas, propõe-se rejeitar as alegações de defesa e as razões de justificativas apresentadas pela Erivan Antônio de Morais – Eventos – EPP (CNPJ 05.580.350/0001-98) e por Glória Geane de Oliveira Fernandes (CPF XXX.667.704-XX) , uma vez que não foram suficientes para sanear as irregularidades a ele atribuídas, julgar as contas irregulares, nos termos do art. 202, § 6º, do Regimento Interno/TCU, e condenar, solidariamente, os responsáveis em débito, bem como que lhes seja aplicada a multa prevista no art. 57 da Lei 8.443/1992.
PROPOSTA DE ENCAMINHAMENTO
96. Diante do exposto, submetem-se os autos à consideração superior, propondo:
96.1. Com fundamento nos arts. 1º, inciso I, 16, inciso III, alínea ‘c’, e § 2º da Lei 8.443/1992 c/c os arts. 19 e 23, inciso III, da mesma Lei, e com arts. 1º, inciso I, 209, inciso III, e § 5º, 210 e 214, inciso III, do Regimento Interno, que sejam julgadas irregulares as contas de Glória Geane de Oliveira Fernandes (CPF XXX.667.704-XX) , na condição de prefeita gestora dos recursos, e condená-la, em solidariedade com Erivan Antônio de Morais – Eventos – EPP (CNPJ 05.580.350/0001-98) , ao pagamento da quantia a seguir especificada, com a fixação do prazo de quinze dias, a contar das notificações, para comprovarem, perante o Tribunal (art. 214, inciso III, alínea ‘a’, do Regimento Interno) , o recolhimento da dívida aos cofres do Tesouro Nacional, atualizadas monetariamente e acrescidas dos juros de mora, calculados a partir da data discriminada, até a data dos recolhimentos, na forma prevista na legislação em vigor.
	Valor R$
	Data

	100.000,00
	24/5/2011

96.2. Aplicar à Sra. Glória Geane de Oliveira Fernandes (CPF XXX.667.704-XX) e à Erivan Antônio de Morais – Eventos – EPP (CNPJ 05.580.350/0001-98) , individualmente, a multa prevista no art. 57 da Lei 8.443/1992 c/c o art. 267 do Regimento Interno, com a fixação do prazo de quinze dias, a contar das notificações, para comprovarem, perante o Tribunal (art. 214, inciso III, alínea ‘a’, do Regimento Interno) , o recolhimento das dívidas aos cofres do Tesouro Nacional, atualizadas monetariamente desde a data do acórdão que vier a ser proferido até a dos efetivos recolhimentos, se forem pagas após o vencimento, na forma da legislação em vigor.
96.3. Autorizar, desde logo, nos termos do art. 28, inciso II, da Lei 8.443/1992, a cobrança judicial das dívidas caso não atendidas as notificações.
96.4. Autorizar, caso requerido pelas partes, o pagamento da dívida de Glória Geane de Oliveira Fernandes (CPF XXX.667.704-XX) e da Erivan Antônio de Morais – Eventos – EPP (CNPJ 05.580.350/0001-98) em até trinta e seis parcelas mensais e consecutivas, nos termos do art. 26 da Lei 8.443/1992 c/c o art. 217 do Regimento Interno, fixando-lhes o prazo de quinze dias, a contar do recebimento da notificação, para comprovarem perante o Tribunal o recolhimento da primeira parcela, e de trinta dias, a contar da parcela anterior, para comprovarem os recolhimentos das demais parcelas, devendo incidir sobre cada valor mensal, atualizado monetariamente, os juros de mora devidos, na forma prevista na legislação em vigor.
96.5. Declarar a inidoneidade de Erivan Antônio de Morais – Eventos – EPP (CNPJ 05.580.350/0001-98) para participar de licitação na Administração Pública, nos termos da Lei 8.443/1992 (art. 46) .
96.6. Encaminhar cópia da deliberação que vier a ser proferida, bem como do relatório e do voto que a fundamentarem, ao Procurador-Chefe da Procuradoria da República na Paraíba, nos termos do § 3º do art. 16 da Lei 8.443/1992 c/c o § 7º do art. 209 do Regimento Interno do TCU, para adoção das medidas que entender cabíveis.”
2.		O Ministério Público junto ao TCU (MPTCU) divergiu parcialmente, nos seguintes termos:
“Cuidam os autos de Tomada de Contas Especial (TCE) instaurada pelo Ministério do Turismo (MTur) , em desfavor de Glória Geane de Oliveira Fernandes, prefeita do município de Uiraúna/PB entre o período de 1/1/2009 a 23/5/2012, em razão de irregularidades na comprovação da execução física dos recursos repassados por meio do Convênio n.º 1.147/2010, Siconv 741556, que teve por objeto a realização do projeto intitulado ‘Festa de São João 2010’ naquela localidade. 
2. O evento consignado no objeto ocorreu nos dias 24 e 25/6/2010 e os recursos foram transferidos em 19/5/2011, quase um ano após a realização do evento, mas dentro do prazo de vigência do ajuste, que encerrou em 20/7/2011.
3. Em consequência desse atraso, a princípio, poderia se dizer que a festa junina foi realizada sem a necessidade dos recursos do convênio. Todavia, a Cláusula Nona do Contrato n.º 58/2010, firmado entre a prefeitura e a empresa Erivan Antônio de Morais – Eventos – EPP, previa expressamente que os recursos para pagamento de despesas do contrato seriam oriundos de convênio firmado entre a prefeitura e o MTur, razão pela qual não se pode afirmar que não há nexo causal entre o pagamento feito à empresa e a realização do evento (peça 11, pp. 13-15) .
4. Ao avaliar a prestação de contas encaminhada pela então prefeita, o MTur, por meio da Nota Técnica n.º 312/2012, apontou diversas ressalvas técnicas, sendo necessária a realização de diligência ao convenente para obter maiores informações (peça 2, pp. 89-97) . Atendendo à solicitação, o prefeito interino,  José Jailson Nogueira, apresentou justificativas, o que gerou, em 10/7/2012, a emissão da Nota Técnica de Reanálise n.º 539/2012, relativa à documentação complementar, da qual constou que não foram atendidos os requisitos de elegibilidade do convênio, estando a execução física reprovada e limitando-se a afirmar que as fotografias apresentadas demonstravam indícios de irregularidades, não especificando o motivo pelo qual as fotografias haviam sido rejeitadas (peça 2, pp. 133-141) . Em razão da reprovação da execução física, o MTur deixou de analisar a execução financeira do ajuste (peça 2, p. 245) .
5. No âmbito do Tribunal, a Secretaria de Controle Externo no Estado da Paraíba (Secex-PB) constatou a existência de ação civil pública de improbidade administrativa impetrada pelo Ministério Público Federal, em trâmite no processo 0001664-05-2012.4-05.8202 da Justiça Federal, 8ª Vara da Seção Judiciária da Paraíba, por meio da qual houve a condenação de Glória Geane de Oliveira Fernandes pela prática do delito previsto no art. 89 da Lei n.º 8.666/1993 (peça 14, p. 7) . 
6. Na referida ação civil, o Ministério Público Federal afirma, em síntese, que (peça 14, pp. 4-5) :
a) no processo de inexigibilidade, foi realizada pesquisa de mercado com o valor da contratação de cada uma das quatro bandas contratadas com três produtores diferentes, demonstrando que não existia empresário exclusivo;
b) o parecer da Assessoria Jurídica do Município de Uiraúna/PB opinou favoravelmente pela inexigibilidade da licitação e o relatório da Comissão Permanente de Licitação recomendou a Ratificação e a Homologação da inexigibilidade de licitação, fundamentando no art. 25, inciso III e art. 26, ambos da Lei 8.666/93, porém, não restou demonstrado a consagração popular das bandas contratadas. Ademais, não há justificativa acerca da contratação das mencionadas bandas, já que existem tantos outros artistas do mesmo gênero musical no mercado;
c) não há comprovação de que a empresa Erivan Antônio de Morais Eventos detivesse exclusividade da representação das bandas escolhidas, pois os documentos apresentados, embora denominados ‘carta de exclusividade’, bem como o contrato de cessão de direitos e obrigações, conferem exclusividade apenas em relação ao evento realizado na cidade de Uiraúna/PB, tratando-se de representação para fato isolado, o que faz da empresa contratada mera intermediária entre a Prefeitura e os grupos musicais;
7. Com base no presente processo judicial e demais elementos contidos nestes autos, a Secex-PB promoveu medidas preliminares referentes à citação, audiência e oitiva da empresa Erivan Antônio de Morais – Eventos – EPP e de Glória Geane de Oliveira Fernandes, a fim de que os responsáveis apresentassem suas alegações de defesa e razões de justificativa quanto às irregularidades mencionadas pela Unidade Técnica (peças 22 e 23) .
8. O exame empreendido pela Unidade Técnica resultou em proposta uniforme de, em síntese, julgar irregulares as contas de Glória Geane de Oliveira Fernandes, ex-prefeita; condená-la, solidariamente com a empresa Erivan Antônio de Morais – Eventos – EPP, ao pagamento da quantia de R$ 100.000,00, atualizada monetariamente e acrescidos dos juros de mora, calculado a partir de 24/5/2011; aplicar à ex-prefeita e à aludida empresa, de forma individual, a multa prevista no art. 57 da Lei n.º 8.443/1992; declarar a inidoneidade da empresa Erivan Antônio de Morais – Eventos – EPP para participar de licitação na Administração Pública (peças 33-3.
9. Com as vênias de estilo, divergimos parcialmente do encaminhamento alvitrado pela Secex-PB, pelas razões que passamos a expor.
10. A nosso ver, o conjunto probatório encaminhado por Glória Geane de Oliveira Fernandes durante a fase interna da presente TCE permite reconhecer o nexo de causalidade entre os recursos públicos do convênio e a execução do objeto firmado no ajuste, uma vez que a convenente apresentou os seguintes documentos comprobatórios: o Relatório de Cumprimento do Objeto, explicando a forma de execução dos serviços contratados (peça 11, p. 82) ; o extrato bancário de transferência dos recursos do convênio, bem como a nota fiscal fazendo menção ao número do convênio do MTur (peça 11, pp. 6-8) ; cópia do contrato de prestação de serviços assinado entre a empresa de eventos e o Município de Uiraúna/PB (peça 11, pp. 13-15) , que menciona a destinação dos serviços à festa objeto do convênio, discriminando inclusive a contratação da bandas previstas no plano de trabalho; e as fotografias do evento, sendo possível identificar nas imagens a referência clara ao nome do evento ‘Festa de São João 2010’ e, ainda, a referência ao MTur e ao Governo Federal, em conformidade com a exigência estabelecida no termo convenial (peça 2, pp. 109-131) .
11. Acerca do fato de o representante da empresa ter afirmado que aplicou sobre o valor dos cachês o percentual de 30% a título de pro labore, repise-se o entendimento exposto em parecer ministerial lançado no TC Processo 001.322/2015-0 (peça 10) e acolhido quando da prolação do Acórdão 5717/2016-TCU-Primeira Câmara:
 ‘Quanto ao último tópico (pagamento dos cachês) , comprovada a apresentação dos artistas, tenho ponderado que ‘equivalendo o valor federal repassado ao ‘preço justo’ ou de mercado (conforme concluiu o MTur) , percebo que a questão em tela – a saber, a repartição do preço do espetáculo entre as bandas e sua produtora – não tangencia o patrimônio público, circunscrevendo-se à relação comercial entre particulares’ (TC nº Processo 001.438/2015-8, Rel. Min. Weder de Oliveira) .
 15. Acolhendo o entendimento acima, o Ministro Relator do TC nº Processo 001.438/2015-8 assim se pronunciou no Voto condutor do Acórdão 2821/2016-TCU-Primeira Câmara:
 ‘Se por um lado há exigência no termo de convênio de o convenente requerer do contratante comprovante de recebimento dos cachês pelas bandas, por outro, os elementos dos autos indicam que houve, de fato, a realização do evento com a prestação de serviços artísticos, sem apontamentos de eventual incompatibilidade dos cachês pagos em relação aos de mercado. Em outros termos, não houve imputação de superfaturamento, e, consequentemente, de ter havido dano ao erário que dessa ocorrência poderia derivar.’ (ênfase acrescida) 
12. De fato, encontrando-se legalmente permitida a contratação de artistas mediante terceiros que os representem, a análise do liame entre transferências federais e dispêndios esgota-se na comprovação de pagamento ao intermediário. Nesse sentido, revisite-se o parecer inserto no TC Processo 016.597/2014-1 (peça 42) :
 ‘A outro passo, a proposta de devolução integral dos recursos pressupõe, tacitamente, que a representante se apropriou de toda a quantia transferida, tendo os grupos musicais se apresentado gratuitamente – hipótese que, naturalmente, desborda da razoabilidade. Admitida legalmente a possibilidade de contratação de artista por empresa intermédia (embora com redobradas cautelas regulamentares) , não há de se esperar que a entidade labute graciosamente, sem fazer jus a qualquer remuneração. O deszelo havido com a contratação deve conduzir à penalidade de multa, mas não permite a presunção de dano, consoante já argumentado em seção precedente desta peça.’
13. Assim, ponderamos que a efetiva apresentação dos artistas no evento permite a desconstituição do débito imputado devido à não apresentação dos contratos de exclusividade firmados entre eles e a empresa contratada.
14. Não obstante, a jurisprudência majoritária do Tribunal é firme quanto à necessidade de apresentação do contrato de exclusividade entre os artistas e o empresário contratado pela convenente, sendo tal exigência indispensável para a regularidade das contratações firmadas diretamente por inexigibilidade de licitação (e.g. Acórdão 5543/2016-TCU-Primeira Câmara, 7.439/2016 – 1ª Câmara e 12.770/2016 – 2ª Câmara) . As ditas cartas de exclusividade, por serem feitas apenas para eventos em datas e locais específicos, não são aptas a comprovar a inviabilidade de competição, uma vez que não constituem representação exclusiva do artista em todo e qualquer tempo e evento.
15. Entendemos desarrazoada a afirmação de que houve fraude na contratação direta realizada pela convenente, como concluiu a Secex-PB. No contexto presente nos autos, mais apropriado se faz conferir legitimidade às cartas de exclusividade apresentadas para atestar o vínculo entre a empresa Erivan Antônio de Morais – Eventos – EPP e os grupos musicais, ainda que insuficiente a justificar a contratação direta realizada pelo Município. Mantém-se a irregularidade relativa à contratação direta, pela não apresentação dos contratos de exclusividade com as atrações musicais aptos a demonstrar a inviabilidade de competição.
16. Feitas essas considerações, este representante do Ministério Público, com as vênias de estilo, manifesta-se de forma parcialmente divergente da Unidade Técnica (peças 33-34) , propondo que a empresa Erivan Antônio de Morais – Eventos – EPP seja excluída da presente relação processual bem como que as contas de Glória Geane de Oliveira Fernandes sejam julgadas irregulares, sem imputação de débito, com fundamento no art. 16, inciso III, alínea ‘b’, da Lei n.º 8.443/1992, aplicando-lhe a multa prevista no art. 58, incisos I e II, da mencionada Lei.”
É o relatório.

Johnson Gonçalves de Abrantes (OAB/PB 1.663), Edgar Smith Neto (OAB/RN 8.223, OAB/PB 8.223-A e OAB/SP 356.071) e outros

Procurador Rodrigo Medeiros de Lima e Procuradora-Geral Cristina Machado da Costa e Silva (manifestação oral).

TOMADA DE CONTAS ESPECIAL. CONVÊNIO CELEBRADO PELO MINISTÉRIO DO TURISMO. IMPROPRIEDADES NA PRESTAÇÃO DE CONTAS. INDEVIDA INEXIGIBILIDADE DE LICITAÇÃO PARA A CONTRATAÇÃO DE ARTISTAS. COMPROVAÇÃO DA REALIZAÇÃO DO EVENTO PACTUADO. CITAÇÕES. EXCLUSÃO, DOS AUTOS, DA EMPRESA CONTRATADA. IRREGULARIDADE DAS CONTAS DA EX-PREFEITA. APLICAÇÃO DE MULTA.

TOMADA DE CONTAS ESPECIAL (TCE)

Trata-se de tomada de contas especial instaurada pelo Ministério do Turismo (MTur) , em desfavor de Glória Geane de Oliveira Fernandes, ex-prefeita municipal de Uiraúna/PB, em decorrência de irregularidades na execução do Convênio 741556/2010, celebrado para execução do projeto intitulado “Festa de São João de 2010”. 
2.	O evento ocorreria nos dias 24 e 25/6/2010. O plano de trabalho aprovado previa a realização de shows das bandas Bonekeiros do Forró, Mulher Chorona, Forró Pegado e Strellar Musical. Os pareceres técnico e jurídico do MTur favoráveis à aprovação do convênio foram lavrados em 24/6/2010, ou seja, no mesmo dia em que ocorreria o evento. Também naquela data, foi assinado o convênio, que teve sua vigência fixada até 25/9/2010. 
3.	A prestação de contas encaminhada ao MTur deixou de juntar diversos documentos que eram exigidos. Em consequência, foi solicitada da prefeitura a remessa de documentação complementar. Recebidos os documentos, a Nota Técnica de Reanálise 539/2012 apontou que as fotos remetidas continham indícios de irregularidade (“a logomarca do MTur aparenta ter sido inserida nas imagens eletronicamente, na tentativa de burlar a correta comprovação da execução física do objeto conveniado”) e o relatório de cumprimento do objeto referia-se a outro convênio. Em consequência, a prestação de contas foi reprovada.
4.	No âmbito deste Tribunal, foram citados, solidariamente, pela integralidade dos valores recebidos, Glória Geane de Oliveira Fernandes e a empresa Erivan Antônio de Morais – Eventos – EPP, única contratada para a realização da festa.
5.	A Secretaria de Controle Externo no Estado da Paraíba (Secex/PB) manifestou-se pela: (i) irregularidade das contas da ex-prefeita; (ii) imputação de débito solidário com a contratada, no valor total dos recursos; (iii) aplicação de multa à pessoa física; (iv) declaração de inidoneidade da pessoa jurídica, nos termos do art. 46 da Lei 8.443/1992.
6.	O Ministério Público junto ao TCU (MPTCU) divergiu parcialmente, por entender que restou comprovada a execução do evento e que os documentos constantes dos autos revelam a existência de nexo entre os recursos repassados e o pagamento efetuado à contratada. Destacou, entretanto, que remanesce a ilegalidade referente à contratação direta das bandas que se apresentaram, “pela não apresentação dos contratos de exclusividade com as atrações musicais aptos a demonstrar a inviabilidade de competição”. Em conclusão, opinou pela irregularidade das contas da ex-prefeita, com a aplicação de multa, excluindo-se a empresa da presente relação processual.
7.	Preliminarmente, assinalo que trago o processo à deliberação do Plenário motivado pela existência de proposta de declaração de inidoneidade de Erivan Antônio de Morais – Eventos – EPP, ante a competência exclusiva do Colegiado para deliberar sobre a questão, nos termos do art. 15, alínea “i”, do Regimento Interno. Quanto ao mérito, alinho-me à proposta do Ministério Público.
8.	É fato que o Convênio 741556/2010 apresentou execução atípica. Embora os shows tenham ocorrido nos dias 24 e 25/6/2010, a Nota de Empenho da prefeitura em nome de Erivan Antônio de Morais – Eventos – EPP só veio a ser emitida em 02/05/2011, ou seja, quase um ano depois. O contrato celebrado entre a prefeitura e aquela empresa datou de 14/06/2010, com menção de que os recursos adviriam de convênio com o MTur. O convênio, no entanto, só veio a ser assinado em data posterior (24/6/2010) . 
9.	Admito, no entanto, que tais fatos sejam decorrência de práticas lamentavelmente usuais no Ministério do Turismo, à época, que possibilitavam a assinatura de convênios desprovidos de razoabilidade, sabidamente inexequíveis nos cronogramas previstos e nas condições especificadas pelo MTur. Veja-se, nesse sentido, que, como já consignei, os pareceres do MTur favoráveis à aprovação da avença datam do mesmo dia em que ocorreria o evento. Os recursos financeiros somente foram transferidos pelo MTur à prefeitura de Uiraúna em 17/5/2011, para a satisfação de uma festa que teria ocorrido, então, já há onze meses. Seria hipocrisia exigir que, nesse contexto, a execução do convênio se desse com obediência ao cronograma inicialmente estabelecido e em estrita observância às normas financeiras e orçamentárias, porque isso seria impossível.
10.	Apesar de tudo isso, vejo que o credor emitiu a nota fiscal em 24/5/2011, na mesma data em que o extrato bancário acostado aos autos registra a transferência bancária dos recursos do convênio em seu favor. Essa identidade de datas comprova, em meu juízo, a existência de nexo causal entre os recursos federais repassados e o pagamento realizado pelo município.
11.	Ao contrário do que defendeu a Secex/PB, considero devidamente comprovada a realização do evento. A responsável juntou aos autos declaração do presidente da Câmara Municipal de Uiraúna afirmando sua realização (peça 11, p. 84) , bem assim publicação da Gazeta do Alto Piranhas noticiando a realização dos shows (peça 11, p. 87) . Em aditamento, foi trazida declaração do diretor daquele periódico, corrigindo as datas das apresentações consignadas na matéria jornalística (a publicação havia grafado, incorretamente, que os shows teriam se realizado nos dias 24/6/2010 e 24/6/2010, ao invés de 24/6/2010 e 25/6/2010) . Confirmei, em meu gabinete, que o signatário da declaração é, de fato, o Diretor-Superintendente daquele veículo de comunicação (http://www.obeabadosertao.com.br/publicidade/gazeta/, acessado em 28/7/2017) .
12.	Minha assessoria localizou, também na internet, notícias publicadas no Diário do Sertão, antes e depois do evento, que confirmam a programação existente e, posteriormente, a apresentação das bandas, nos seguintes termos:
	“A Prefeitura Municipal de Uiraúna, que tem à frente a gestora Glória Geane, realizará as festividades juninas nos dias 24 (quinta-feira) , com as bandas Mulher Chorona, Bonekeiros do Forró e Garota Suada. Já no dia 25 (sexta-feira) , a festa terá animação com Forró Pegado, Banda Strelar Musical e Fixação Musical.
	A festa será realizada com recursos conseguidos junto ao Ministério do Turismo, que foi possível graças a uma emenda parlamentar do deputado federal Wilson Santiago, com a organização e outras despesas bancadas pelo município.” (Diário do Sertão de 18/06/2010, postado às 23h11, disponível em http://www.diariodosertao.com.br/noticias/cidades/96482/mulher-chorona-e-bonekeiros-do-forro-estarao-animando-o-sao-joao-de-uirauna.html, acesso efetuado em 27/07/2017) .
	“Uma multidão esteve presente nas duas noites das festividades Juninas da cidade de Uiraúna. Com grandes atrações e megaestrutura, a comunidade da terra dos músicos e dos sacerdotes caiu no ritmo do forró.
	Na primeira noite, a presença das bandas Mulher Chorona, Bonekeiros do Forró e Garota Suada, balançou a todos. Já nesta sexta-feira (25) , o número de pessoas que participou do evento patrocinado pela prefeitura dobrou, para assistir aos shows das bandas Forró Pegado, Banda Strelar Musical e Fixação Musical, que sacudiram a galera.” (Diário do Sertão de 25/06/2010, postado às 18h32, disponível em http://www.diariodosertao.com.br/noticias/cultura/96353/sao-joao-de-uirauna-e-um-sucesso-prefeita-agradece-a-presenca-de-todos.html, acesso efetuado em 27/07/2017) . 
13.	Como já assinalei em processos análogos, não admito como razoável exigir-se da empresa contratada, após realizados os eventos, a apresentação de vídeos, fotos ou outras formas de comprovação da realização dos shows, quando o contrato não o previa.
14.	Assim, anuo ao MPTCU quanto à exclusão, dos autos, de Erivan Antônio de Morais – Eventos – EPP.
15.	Em relação à indevida inexigibilidade de licitação em decorrência da inadequação dos contratos de exclusividade dos artistas, a jurisprudência do Tribunal revela-se vacilante, com deliberações no sentido de considerar que a impropriedade pode ser tida como falha de natureza formal, sem força para conduzir necessariamente à irregularidade das contas (Acórdão 1435/2017-TCU-Plenário, Relator Ministro Vital do Rêgo, e Acórdão 5070/2016-TCU-Primeira Câmara, Relator Ministro-Substituto Weder de Oliveira, dentre outros) e outras em sentido oposto (Acórdão 374/2017-TCU-Primeira Câmara, Relator Ministro Bruno Dantas, e Acórdão 6076/2016-TCU-Primeira Câmara, Relator MinistroSubstituto Marcos Bemquerer Costa) . 
16.	Por meio do já mencionado Acórdão 1435/2017-TCU-Plenário, em resposta a consulta formulada pelo Ministro do Turismo, o Tribunal respondeu que:
 	“9.2.1. a apresentação apenas de autorização/atesto/carta de exclusividade que confere exclusividade ao empresário do artista somente para o (s) dia (s) correspondente (s) à apresentação deste, sendo ainda restrita à localidade do evento, não atende aos pressupostos do art. 25, inciso III, da Lei 8.666/1993, representando impropriedade na execução do convênio;
	9.2.2. do mesmo modo, contrariam o sobredito dispositivo legal as situações de contrato de exclusividade – entre o artista/banda e o empresário – apresentado sem registro em cartório, bem como de não apresentação, pelo convenente, do próprio contrato de exclusividade;
	9.2.3. tais situações, no entanto, podem não ensejar, por si sós, o julgamento pela irregularidade das contas tampouco a condenação em débito do (s) responsável (is) , a partir das circunstâncias inerentes a cada caso concreto, uma vez que a existência de dano aos cofres públicos, a ser comprovada mediante instauração da devida tomada de contas especial, tende a se evidenciar em cada caso, entre outras questões, quando:
	9.2.3.1. houver indícios de inexecução do evento objeto do convênio; ou
	9.2.3.2. não for possível comprovar o nexo de causalidade, ou seja, que os pagamentos tenham sido recebidos pelo artista ou por seu representante devidamente habilitado, seja detentor de contrato de exclusividade, portador de instrumento de procuração ou carta de exclusividade, devidamente registrados em cartório.”
17.	Veja-se que, embora paradigmático porque prolatado em sede de consulta, o referido aresto não possui, em minha compreensão, alcance irrestrito, de forma a abarcar todas as situações da espécie discutidas nesta Corte. Isso porque a consulta efetuada, bem assim as discussões travadas pelos diversos Ministros que se manifestaram, cingiram-se, sempre, à: (i) efetiva comprovação de realização do evento; e (ii) eventuais diferenças entre o pagamento feito ao suposto representante exclusivo e o valor factualmente repassado aos artistas. Ou seja, considerando que o foco principal das discussões e da resposta à consulta foi a eventual existência de débito e a necessidade de instauração de tomada de contas especial, somente em relação a tal hipótese ela foi conclusiva. Isso fica claro, aliás, pela leitura do item 9.2.3 da resposta dada ao consulente, que transcrevi, sobretudo ante a utilização da expressão “podem não ensejar”, em vez de “não ensejam”.
18.	No caso em exame, vislumbro, a teor da manifestação do MPTCU, situação em que as contas devem ser julgadas irregulares, com a aplicação de multa.  Ressalto, nesse sentido, que sentença proferida na Ação Penal 0001665-87.2012.4.05.8202 julgou procedente denúncia apresentada pelo Ministério Público Federal contra a ex-prefeita e condenou-a pela prática do delito previsto no artigo 89 da Lei 8.666/1993, e registrou o entendimento de que a ausência de licitação buscou beneficiar o contratado, sobretudo em face da apropriação, por aquele, de percentual do valor percebido do município, a título de pro labore.
19.	Friso que, apesar dessa afirmação, não constam dos autos elementos que possibilitem aferir que as contratações efetuadas estivessem em valores superiores ao de mercado, o que poderia conduzir à apuração de débitos.
	Ante o exposto, voto por que seja adotado o acórdão que submeto à apreciação deste Colegiado.
TCU, Sala das Sessões Ministro Luciano Brandão Alves de Souza, em 12 de dezembro de 2018.
JOSÉ MÚCIO MONTEIRO 
Relator

Em que pese as considerações trazidas pelo Revisor, mantenho inalterada a convicção que anteriormente expressei.
2.	O Revisor afirma, em suas palavras, que “o conjunto probatório existente nos autos demonstra que os shows foram realizados”. Entende, no entanto, que “não há como concluir pelo nexo de causalidade entre os recursos repassados e o evento realizado, o que elidiria o débito, tampouco excluir a responsabilidade da empresa Erivan Antônio de Morais – Eventos – EPP”.
3.	Data maxima venia, o nexo causal está estabelecido, ainda que não da forma mais natural esperada.
4.	O contrato celebrado entre a Prefeitura Municipal de Uiraúna e a firma Erivan Antonio de Morais – Eventos – EPP datou de 14/6/2010, no valor de R$ 105.000,00, e expressava que ele decorria da inexigibilidade de licitação 4/2010. Os recursos repassados pelo Ministério do Turismo (R$ 100.000,00) foram depositados na conta específica do convênio em 19/5/2011. A contrapartida municipal, no valor de R$ 5.000,00, foi creditada na mesma conta em 24/5/2011. Em 2/5/2011, a prefeitura empenhou a quantia de R$ 105.000,00 em favor da firma Erivan Antonio de Morais - Eventos - EPP, e, em sua descrição, fez referência ao “processo de licitação 42010”, “homologada em 14/6/2010”, além do que discriminou que se destinava à “contratação de bandas musicais de renome e de apoio para apresentações artísticas, nas festividades de São João, edição 2010”. A referida firma emitiu nota fiscal em nome da prefeitura em 24/5/2011, no valor de R$ 105.000,00, com descrição igual àquela constante da nota de empenho. No documento fiscal, constou menção ao Convênio 741556/2010. Por seu turno, o extrato da conta corrente do convênio revela a existência de transferência on line em favor da firma Erivan Antonio de Morais – Eventos - EPP, em 24/5/2011, no valor de R$ 105.000,00.
5.	Vê-se claramente, portanto, que: (i) o empenho foi emitido para fazer face ao contrato decorrente do convênio 741556/2010; (ii) a firma contratada emitiu nota fiscal no valor total da despesa, em nome da Prefeitura Municipal de Uiraúna e com a descrição dos serviços que dela haviam sido contratados; (iii) os valores repassados ao município foram integralmente transferidos para a conta corrente da prestadora dos serviços.
6.	Não tenho dúvida, portanto, de que os recursos descentralizados pelo MTur foram utilizados para quitação do contrato celebrado pela prefeitura e que tinha por escopo a consecução dos serviços conveniados.
7.	Na mesma esteira, divirjo do Revisor quando assevera que o desencontro das datas da realização do evento (24 e 25/6/2010) , da contratação da empresa (14/6/2010) , da assinatura do convênio (24/6/2010) e da transferência dos recursos financeiros do MTur ao Município de Uiraúna (17/5/2011) “ratificam que os recursos do convênio não foram utilizados no pagamento dos artistas que se apresentaram” e, mais ainda, “evidencia que caso [os recursos federais] tenham sido empregados em objeto relacionado ao convênio, o foram para o ressarcimento de despesas já efetuadas, conduta proscrita pela IN STN 1/1997”.
8.	De forma diferente, vejo que a desarmonia das datas apenas confirma o que acontece no mundo real: os convênios são, usualmente, assinados sem a antecedência que seria necessária para o bom planejamento de sua execução orçamentária e financeira e se prestam, muitas vezes, a constituir um compromisso de que os custos incorridos com recursos próprios da prefeitura serão ressarcidos pelo Governo Federal. Mas, é importante frisar, no caso concreto sequer foi isso o que aconteceu, uma vez que a empresa contratada somente veio a receber o pagamento pelos serviços que prestou quando decorridos aproximadamente onze meses de sua atuação. Nesse cenário, é perfeitamente crível a assertiva do empresário de que a empresa antecipava o pagamento dos cachês dos artistas, que se negariam a fazer os shows caso não os recebessem antecipadamente. Isso explicaria – embora não justifique – a diferença frequentemente existente entre os preços cobrados pelos empresários (intermediários) e os artistas.
9.	Por outro lado, não há que se falar no pagamento de despesas realizadas anteriormente ao convênio, prática que seria vedada pela IN-STN 1/1997. Todos os pagamentos, ainda que realizados em momento posterior, se destinaram ao custeio de despesas incorridas na vigência do convênio. Essa prática era prevista no termo de convênio, que dispunha, em sua cláusula terceira, como obrigação da convenente “não realizar despesa em data anterior à [sua] vigência nem efetuar pagamento em data posterior à sua vigência, salvo se expressamente autorizada pela autoridade competente do Concedente e desde que o fato gerador da despesa tenha ocorrido durante a vigência [do] Instrumento”. Considerando que o convênio foi assinado em 24/6/2010, com vigência fixada até 25/9/2010, e, ainda assim, os recursos financeiros somente foram repassados pelo MTur em 19/5/2011, está clara a existência de autorização tácita do concedente para a realização de despesas já incorridas.
10.	O Revisor tem razão quando afirma que, “sendo muitos e indeterminados intermediários que poderiam se apresentar com um instrumento similar - carta de exclusividade para o dia e local do evento -, é inquestionável a obrigatoriedade da execução do devido procedimento licitatório para aferir a proposta mais vantajosa para a administração”. Isso não significa, entretanto, que as despesas realizadas com a consecução do objeto – comprovadamente realizado – devam ser integralmente devolvidas. Exatamente por esse motivo, optei pela aplicação de multa à ex-prefeita. 
11.	A respeito, não posso concordar com a aplicação do raciocínio desenvolvido pelo Revisor de que, “na falta de adequada prestação de contas pelo administrador público, resolvem-se eventuais dúvidas quanto à correção de valores e procedimentos em seu desfavor”. Embora a proposição esteja correta, ela não se amolda ao caso em tela, uma vez que, neste, não existe qualquer dúvida acerca da efetiva realização dos shows. A imputação de débito, pelo valor integral do convênio, configura nítido enriquecimento sem causa por parte da Administração. Por outro lado, não se tem parâmetro para que seja calculada eventual diferença entre os cachês pagos aos artistas e os valores recebidos pela empresa para tal finalidade. Assim, ainda que se considere que o ganho empresarial viesse a caracterizar a existência de débito, ele seria de impossível quantificação.
12.	Friso, para que fique claro, que não nego a existência de irregularidades na execução do convênio sobre o qual agora nos debruçamos, as quais foram, inclusive, destacadas no voto que originalmente apresentei. No entanto, em consonância com o posicionamento defendido pelo representante do Ministério Público que atuou nestes autos, não adiro à compreensão de que tais fatos, embora comprovados em ação penal, devam conduzir o TCU à imputação do débito invocado pelo Revisor, pelos motivos que já expus.
13	Por fim, registro minha convergência com a ponderação trazida pelo Revisor de que as ocorrências deveriam ensejar o chamamento dos gestores do Ministério do Turismo para que se manifestassem em vista da aprovação de convênio sabidamente impossível de ser executado nos estritos limites exigidos pela legislação vigente. Deixei de fazê-lo, no entanto, pelos mesmos fundamentos que levaram o Revisor, agora, a dispensá-lo.
	Ante todo o exposto, uma vez mais com minhas escusas por divergir do Ministro Walton Alencar Rodrigues, mantenho meu voto e, por conseguinte, o acórdão que submeti ao Colegiado na sessão de 9/8/2017.
TCU, Sala das Sessões Ministro Luciano Brandão Alves de Souza, em 3 de abril de 2019.
JOSÉ MUCIO MONTEIRO 
Relator

Trata-se de tomada de contas especial instaurada pelo Ministério do Turismo (MTur) em desfavor de Glória Geane de Oliveira Fernandes, ex-prefeita de Uiraúna/PB, em decorrência de irregularidades na execução do Convênio 741556/2010, destinado a apoiar o projeto “Festa de São João de 2010”.
Segundo o plano de trabalho aprovado, o município promoveu shows das bandas Bonequeiros do Forró, Mulher Chorona, Forró Pegado e Strellar Musical e, para esse efeito, especialmente contratou a empresa intermediária Erivan Antônio de Morais – Eventos – EPP, por inexigibilidade de licitação.
A Secretaria de Controle Externo da Paraíba propôs o julgamento pela irregularidade das contas da ex-prefeita, Glória Geane de Oliveira Fernandes, com imputação de débito no valor total dos recursos transferidos, em regime de solidariedade com a contratada, a empresa Erivan; bem como a aplicação às responsáveis da multa do art. 57 da Lei 8.443/1992 e a declaração de inidoneidade para participar de licitação na Administração Federal, nos termos do art. 46 da Lei 8.443/1992.
O MP/TCU, por sua vez, divergiu da Secretaria, por entender comprovada a execução do evento e o nexo entre os recursos repassados pela União e o pagamento efetuado à contratada. Considerou que remanesceria, todavia, a ilegalidade da contratação direta da empresa que promoveu os shows das bandas que se apresentaram, em razão da ausência de contratos de exclusividade entre a contratada e os artistas, aptos a demonstrar a inviabilidade de competição. Opinou pela irregularidade das contas da ex-prefeita, aplicação da multa do art. 58 da Lei 8.443/1992 e exclusão da empresa contratada da relação processual.
O E. Relator anuiu à proposta do MP/TCU, ao entender que o nexo de causalidade entre os recursos repassados e o evento realizado estaria comprovado, tendo em vista a emissão de nota fiscal, pela empresa intermediária, em 24/5/2011, a mesma data em que o extrato bancário, juntado aos autos, registra a transferência dos recursos do convênio em seu favor.
Considerou que os documentos apresentados, a declaração do presidente da Câmara Municipal de Uiraúna/PB, afirmando a realização do evento, peça 11, p. 84; a publicação da Gazeta do Alto Piranhas noticiando a realização dos shows, p. 87; a declaração do diretor do periódico, corrigindo as datas das apresentações da matéria jornalística, associados à pesquisa na internet realizada por seu gabinete, identificando notícias publicadas no Diário do Sertão, confirmariam a programação e a apresentação das bandas, e seriam suficientes para comprovar a efetiva realização do evento.
II
Em 2017, ao apreciar consulta do MTur, no âmbito do TC Processo 022.552/2016-2, a respeito da não apresentação de contratos de exclusividade de artistas contratados com fulcro no art. 25, III, da Lei 8.666/1993, o Plenário prolatou o Acórdão 1.435/2017, com o seguinte teor:
“9.2.1. a apresentação apenas de autorização/atesto/carta de exclusividade que confere exclusividade ao empresário do artista somente para o (s) dia (s) correspondente (s) à apresentação deste, sendo ainda restrita à localidade do evento, não atende aos pressupostos do art. 25, inciso III, da Lei 8.666/1993, representando impropriedade na execução do convênio;
9.2.2. do mesmo modo, contrariam o sobredito dispositivo legal as situações de contrato de exclusividade – entre o artista/banda e o empresário – apresentado sem registro em cartório, bem como de não apresentação, pelo convenente, do próprio contrato de exclusividade;
9.2.3. tais situações, no entanto, podem não ensejar, por si sós, o julgamento pela irregularidade das contas tampouco a condenação em débito do (s) responsável (is) , a partir das circunstâncias inerentes a cada caso concreto, uma vez que a existência de dano aos cofres públicos, a ser comprovada mediante instauração da devida tomada de contas especial, tende a se evidenciar em cada caso, entre outras questões, quando:
9.2.3.1. houver indícios de inexecução do evento objeto do convênio; ou 
9.2.3.2. não for possível comprovar o nexo de causalidade, ou seja, que os pagamentos tenham sido recebidos pelo artista ou por seu representante devidamente habilitado, seja detentor de contrato de exclusividade, portador de instrumento de procuração ou carta de exclusividade, devidamente registrados em cartório.”
De acordo com tal decisão, a apresentação de documento que confere exclusividade a empresário do artista somente para o dia e a localidade do evento não atende aos pressupostos estabelecidos no inciso III do art. 25 da Lei de Licitações e Contratos, para contratação direta por inexigibilidade. Ainda assim, a “impropriedade” não seria suficiente para o julgamento pela irregularidade das contas, nem para a condenação em débito, que dependeriam, também, da comprovação de que houve dano ao Erário, a partir de indícios de não execução da apresentação contratada (9.2.3.1) ou da impossibilidade de comprovar que os recursos do convênio foram percebidos pelo artista ou por representante habilitado (9.2.3.2) .
Ocorre que a parte final do subitem 9.2.3.2 admite que a totalidade dos recursos públicos destinados ao show sejam recebidos por empresa intermediária, irregularmente contratada por inexigibilidade de licitação, mediante instrumento inidôneo de procuração ou carta de exclusividade, desde que esses instrumentos estejam registrados em cartório. 
No dia 6/12/2017, em subsequente votação, nos autos do TC Processo 022.890/2015-7, por meio do Acórdão 2.730/2017, de minha relatoria, o Plenário do Tribunal de Contas da União reviu o entendimento materializado na aludida consulta, alterando a íntegra de seus termos.
Ora, respostas a consultas não constituem prejulgamento de fatos ou de casos concretos (art. 264, § 3º, do Regimento Interno e enunciado 110 da Súmula da Jurisprudência do TCU) e não toldam a evolução da interpretação da Corte acerca dos efeitos e do alcance de determinada matéria.
Assim, o entendimento que deflui da parte final do subitem 9.2.3.2 do Acórdão 1435/2017-TCU-Plenário foi imediatamente alterado por ocasião da prolação do Acórdão 2730/2017-TCU-Plenário, porque, para comprovar o nexo de causalidade, o pagamento ao portador de instrumento de procuração e carta de exclusividade não é suficiente. 
O novo Acórdão, aprovado pela unanimidade do Plenário, não se opõe ao entendimento de que a carta de exclusividade, por si só, não dá ensejo ao julgamento das contas pela irregularidade, tampouco à condenação em débito, cabendo examinar as circunstâncias inerentes a cada caso concreto, em especial a realização da apresentação contratada (9.2.3.1) , e o nexo de causalidade entre os recursos e o pagamento do artista (9.2.3.2) . Porém, consagra o entendimento de que o nexo de causalidade entre a receita e a despesa somente pode ser extraído de recibos ou de outros documentos que comprovem o repasse dos recursos do convênio ao artista ou ao seu representante exclusivo, jamais ao intermediário detentor de instrumento de procuração ou carta de exclusividade, mesmo que registrados em cartório.
A solução adotada na consulta equivocou-se ao considerar regular a conduta de gestores que: a) contratam artistas sem licitação, com fulcro no art. 25, inciso III, da Lei 8.666/1993, sem a presença dos requisitos estabelecidos pelo dispositivo legal; e b) firmam contratos superfaturados com empresas intermediárias. 
No caso, o intermediário irregular é a empresa adrede escolhida, sem licitação, pelo prefeito, para realizar o show, receber a totalidade dos recursos do convênio, deles prestar contas e repassar, no mais das vezes, percentual insignificante aos artistas, exatamente a empresa Erivan.
Transcrevo, a seguir, o dispositivo supracitado:
“Art. 25.  É inexigível a licitação quando houver inviabilidade de competição, em especial: (...) 
III - para contratação de profissional de qualquer setor artístico, diretamente ou através de empresário exclusivo, desde que consagrado pela crítica especializada ou pela opinião pública” (grifos meus) .
Diversamente do consignado no item 9.2.1 do Acórdão 1435/2017-TCU-Plenário, a ausência de comprovação de pagamento ao artista ou ao empresário exclusivo não caracteriza mera “impropriedade”, mas, irregularidade grave. O dispositivo do Acórdão assevera que a ausência do documento infringe o art. 25, III, da Lei 8.666/1993. Na verdade, faz muito mais que isso; transgride o imperativo constitucional inscrito no art. 37, inciso XXI, da CF/1988, que exige que os serviços sejam contratados mediante processo de licitação pública que assegure igualdade de condições a todos os concorrentes, ressalvados os casos especificados na legislação. 
Cartas de exclusividade não são, obviamente, hábeis a amparar a contratação sem licitação das bandas. Nos termos do art. 25, III, da Lei de Licitações, apenas contratos de exclusividade podem proporcionar a inexigibilidade da licitação, de maneira que, o profissional do setor artístico pode ser diretamente contratado, ou por meio de seu empresário exclusivo. Empresas intermediárias jamais podem ser contratadas diretamente.
A contratação de produtora sem licitação revela-se tanto mais grave quando se verifica que a Lei 8.666/93, em seu artigo 89, impõe pena de três a cinco anos de detenção a quem “dispensar ou inexigir licitação fora das hipóteses previstas em lei, ou deixar de observar as formalidades pertinentes à dispensa ou à inexigibilidade”. O tipo objetivo desse delito é o dolo decorrente do conhecimento, pelo agente, de que a dispensa ou inexigibilidade da licitação irá efetivar-se em desacordo com a lei ou com menosprezo das formalidades que ela exige.
Nos casos em que municípios encontrem dificuldades para contratarem artistas consagrados, sem o auxílio de promotoras de eventos, a legislação impõe a instauração de processo licitatório que assegure igualdade de condições a todos os interessados em oferecer o serviço, e garanta a contratação da melhor proposta para a Administração.
Conforme o art. 25, caput, da Lei 8.666/1993, é inexigível a licitação nas hipóteses de inviabilidade de licitação. E não há inviabilidade de licitação nos casos de contratação de empresa para intermediar artistas, tendo em vista que são diversas as promotoras de eventos, por todo o país, aptas a organizar eventos, a contratar artistas e a obter procurações ad hoc contendo autorização de percepção dos recursos em seu nome.
A mesma cessão dos direitos ou declaração de exclusividade para dia e local pode ser deferida a incontáveis pessoas, não comprovando, por si, a impossibilidade de competição. 
A simples apresentação de propostas por diversas empresas que, posteriormente à aceitação das propostas pelos municípios contratantes, obtém cartas de exclusividade dos artistas pré-selecionados, para os dias e locais dos eventos, tal qual se verifica nos processos submetidos à apreciação desta Corte, é suficiente para demonstrar que, nesses casos, não há inviabilidade de competição que justifique a contratação direta dessas entidades, se elas não forem representantes exclusivas dos artistas.
Portanto, havendo possibilidade de competição entre promotoras de eventos, imperioso é licitar, para garantir a observância dos princípios constitucionais da isonomia, seleção da proposta mais vantajosa para a administração, legalidade, impessoalidade, moralidade, igualdade, publicidade, probidade administrativa, vinculação ao instrumento convocatório e julgamento objetivo. 
Transcrevo, por oportuno, excerto do voto que acompanhou o Acórdão 2730/2017-TCU-Plenário, em que evidencio as razões da tese divergente da resposta à consulta:
“Não ignoro nem faço pouco caso da dificuldade de municípios de pequeno porte contratarem artistas consagrados sem o auxílio de produtoras. Nem mesmo me oponho à cobrança pelo serviço de intermediação. Todavia, ao optar por valer-se de intermediário, impõe a legislação a estrita observância ao procedimento previsto na Lei 8.666/1993, ou seja, instaurar processo licitatório que assegure igualdade de condições a todos os interessados em oferecer o serviço. Nesse caso, podem os intermediários interessados em contratar com o convenente reduzir sua margem de lucro. 
Os presentes autos reprisam situação observada em um sem número TCEs que tratam de convênios firmados entre o Ministério do Turismo e entidades ou municípios, para a promoção de eventos com shows de artistas pré-selecionados, em que são contratados intermediários, diretamente, por inexigibilidade de licitação, em afronta à legislação vigente, a valores com expressivo sobrepreço. Entretanto, na maior parte das vezes, como no caso destes autos, a ausência de documentos indicando o valor efetivamente auferido pelos artistas oculta a gravidade e a materialidade da irregularidade.
Bem verdade que raras vezes artistas se apresentam em eventos gratuitamente e, provavelmente, o débito correspondente à totalidade do valor destinado a cachês supera o dano ao Erário decorrente do superfaturamento. Porém, ao contratar shows artísticos por inexigibilidade de licitação, junto a produtoras, desacompanhados de documentos que demonstrem os valores efetivamente recebidos pelos artistas, o gestor municipal escamoteia o real valor dos cachês pagos, infringindo o dever constitucional de fazer prova inequívoca da boa e regular aplicação dos recursos públicos que lhe foram confiados, cabendo-lhe suportar integralmente o ônus decorrente de sua conduta ilícita.
Na falta de adequada prestação de contas pelo administrador público, resolvem-se eventuais dúvidas quanto à correção de valores e procedimentos em seu desfavor, porque é seu dever constitucional demonstrar, com clareza e precisão, a boa e regular aplicação dos recursos entregues à sua administração.
O gestor que adota mecanismo ilícito para obstar a verificação do custo efetivo do serviço contratado com recursos públicos não pode esperar que o débito resultante da sua irregular conduta seja aferido com absoluta precisão, porque a imposição de tal encargo aos órgãos de controle resultaria em prestigiar a torpeza do gestor faltoso e subverter valor republicano presente no princípio sensível da prestação de contas.”
Não há como reputar comprovados os pagamentos relativos a apresentações artísticas, custeadas com recursos federais, sem a cabal demonstração de que os valores foram recebidos ou pelos artistas, ou por seus empresários exclusivos. A nota fiscal emitida pela intermediária não sana a irregularidade.
Via de regra, a quase totalidade dos recursos transferidos pela União para a realização de shows é apropriada, de forma ilegal, por detentores de cartas de exclusividade que, na prática, transferem aos artistas e a seus verdadeiros empresários exclusivos frações pouco significativas.
Cito outros precedentes do Plenário e da 1ª Câmara que dão integral respaldo a essas conclusões. Na Sessão de 23/5/2018, sob a relatoria da E. Ministra Ana Arraes, este Colegiado prolatou o Acórdão 1.179/2018, ao apreciar a tomada de contas especial, objeto do TC Processo 028.566/2014-9. Naqueles autos, a documentação acostada permitiu que se apurasse a elevada e injustificada discrepância entre os valores pagos, com recursos do Ministério do Turismo, às empresas intermediárias dos shows artísticos e os cachês comprovadamente recebidos pelos artistas.
Tal situação foi assim descrita pelo representante do Ministério Público:
“Veja-se que o cachê pago pela Prefeitura para a apresentação da Banda Chapahalls do Brasil foi de R$ 26.000,00, sendo que efetivamente foi repassado aos artistas o valor de R$ 6.500,00 [25% do valor pago]. No caso do show de Carlinhos Felix, o valor desembolsado foi de R$ 41.000,00, mas apenas R$ 5.500,00 [13,4% do valor pago] corresponderam ao montante realmente pago pela empresa Frederico Dias Falci – ME. No caso da performance de Leandro de Souza e Banda, os profissionais receberam R$ 8.000,00 [58% do valor pago], enquanto Frederico Dias Falci – ME cobrou R$ 13.750,00 (peças 49 e 50) .”
Em outro julgado, o TC Processo 033.688/2015-0, o voto revisor proferido pelo E. Ministro Benjamim Zymler, que fundamentou o Acórdão 1758/2018-TCU-Primeira Câmara, deixou assim consignado:
“7. Segundo documentos apresentados nos autos do processo 000631127.2009.4.05.8500 (ação popular movida por Nélson Araújo dos Santos e pela União Federal) e citados no relatório da auditoria realizada pela Controladoria-Geral da União (peça 16, fls. 979/980) , as bandas Mastruz com Leite e Danielzinho e Forrozão Quarto de Milha receberam, respectivamente, R$ 50.000,00 e R$ 20.000,00, valores inferiores àqueles pagos à intermediária Guguzinho, a saber, R$ 70.000,00 e R$ 28.000,00.” (grifos meus) 
Portanto, naqueles autos, também restou comprovado que o valor pago à intermediária contratada foi significativamente superior aos cachês recebidos pelos artistas.
No âmbito daquele processo, foi determinada a citação da convenente Associação Sergipana de Blocos de Trio, de Lourival Mendes de Oliveira Neto (presidente) , da produtora contratada, Guguzinho Promoções e Eventos Ltda., e dos representantes das bandas para responder, em solidariedade, pelo débito no valor integral dos recursos federais repassados por meio do convênio.
Em outro julgado (TC Processo 033.195/2015-3) , envolvendo também a Associação Sergipana de Blocos de Trio, como convenente, e a mesma sociedade empresária Guguzinho, intermediária contratada diretamente, o relator, E. Ministro-Substituto Weder de Oliveira, assim discorreu no voto condutor do Acórdão 4736/2018-TCU-Primeira Câmara:
“40.	No caso em exame, a Associação Sergipana de Blocos de Trio (ASBT) (entidade convenente e especializada no ramo de eventos festivos) poderia ter contratado as bandas/artistas diretamente ou por meio dos representantes exclusivos, mas, para realizar o objeto do convênio, contratou a firma Guguzinho Promoções e Eventos Ltda., beneficiária das cartas de exclusividade temporárias para dia e evento certo, fornecidas por aqueles que se designavam (por contratos de cessão exclusiva) representantes exclusivos das bandas Pscico da Galera, Flavinho e os Barões e Forrozão Balanço da Boiada (peça 30, p. 17-28) . (...) 
44. Os contratos de cessão de direitos e as cartas de exclusividade (peça 29, p. 18-31) não estabeleceram cláusulas de valores, nem as condições da representação. Sem essas especificações, não é possível avaliar o que licitamente deveria ser pago aos respectivos artistas, a remuneração do “empresário” e as obrigações desempenhadas que justificavam seus ganhos.
45.	Nesse contexto, não estando comprovado que os preços pagos à empresa Guguzinho correspondiam aos preços que as bandas haviam praticado com outros demandantes, como exigia a legislação de regência, e, de outro lado, havendo comprovação de que os preços efetivamente cobrados pelas bandas foram expressivamente menores do que aqueles aprovados no plano de trabalho, e, ainda, estando caracterizada a inexistência de justa causa para ganhos a título de representação de “exclusividade” da empresa Guguzinho, constituindo-se a documentação jurídica apresentada nos autos como simulação de legitimidade jurídica para fins de viabilizar pagamento de valores injustificadamente superiores aos de mercado, está comprovada a ocorrência de dano ao erário.” (grifos meus) 
Em tal julgado, ficou evidente que a intermediária participou de fraude com vistas à sua contratação direta, fundamentada na inexigibilidade de licitação, para a realização de shows artísticos, e recebeu valores muito superiores àqueles pagos aos artistas. 
Em diversos casos, são realizados procedimentos licitatórios ou cotações de preços junto a diferentes empresas, para fins de contratação de shows artísticos, com recursos repassados pelo MTur por meio de convênio, o que demonstra a viabilidade desse procedimento. 
Foi o que ocorreu no TC Processo 024.669/2014-8, em que houve cotação de preços junto a três empresas, para a contratação dos artistas, conforme descreve o item 4 do relatório que acompanha o Acórdão 1524/2018-TCU-Segunda Câmara, relatado pelo Ministro José Múcio Monteiro.
No âmbito do Convênio 664/2009, objeto do TC Processo 019.333/2015-3, também de minha relatoria, por meio de pregão presencial, foi contratada empresa para promover a divulgação e a sonorização do evento, bem como intermediar a contratação de artistas previamente definidos no plano de trabalho (Acórdão 3589/2018-TCU-Primeira Câmara) .
Portanto, diante de tamanho descalabro no uso de recursos públicos de convênios para a contratação direta de produtoras com fulcro no art. 25, III, da Lei 8.666/1993, com vistas a promover apresentações artísticas, quando há viabilidade de competição, não pode o TCU consentir com o abrandamento do rigor do MTur na formalização e exame das respectivas prestações de contas.
III
No caso concreto, em nenhum momento se questionou a efetiva realização das apresentações artísticas. Para concluir pela inexistência de dano ao Erário, não basta a mera realização do evento. É absolutamente imprescindível se comprove o nexo de causalidade entre os shows realizados e os recursos repassados aos artistas. Não havendo essa comprovação, não há falar na exclusão da responsabilidade da empresa intermediária, contratada sem licitação pela prefeitura, Erivan Antônio de Morais - Eventos - EPP, que recebeu a totalidade dos recursos públicos e não comprovou o repasse aos artistas das bandas que realizaram o show.
Conforme a nota fiscal (peça 11, p. 8) , a empresa Erivan Antônio de Morais - Eventos - EPP se apropriou dos recursos federais, destinados aos shows das bandas Bonequeiros do Forró, Strellar Musical, Mulher Chorona e Forró Pegado.
Nenhum elemento, nos autos, comprova que as bandas Bonequeiros do Forró e Strellar Musical se faziam representar pela produtora. Em relação a elas, não se apresentou nem mesmo carta de exclusividade, procuração ou contrato de cessão de direito. A ausência de documento emitido pelas bandas, que constitua ou autorize a empresa Erivan a contrair, em nome delas, direitos e obrigações perante terceiros, torna absolutamente irregular a contratação e inválido o pagamento, conforme inteligência dos arts. 308 e 310 do Código Civil.
Já em relação às bandas Mulher Chorona e Forró Pegado, foram apresentados contratos de cessão de direitos e obrigações e cartas de exclusividade (peça 11, p. 11-12 e 19-20) , nos quais Jubervan Antônio de Morais e Igor Toshio Souto Kawabe cedem à empresa Erivan os direitos de representação das aludidas bandas, para fins de negociar sua apresentação com terceiros, nos dias e local do evento “Festa de São João de 2010”.  
Não há, nos autos, todavia, documentos que comprovem que Jubervan Antônio de Morais e Igor Toshio Souto Kawabe detinham a exclusividade das duas bandas, para cedê-la a terceiros. 
No caso concreto, ainda que se adotasse a íntegra do Acórdão 1435/2017-TCU-Plenário como paradigma, não haveria como relevar a contratação de artistas por meio da empresa intermediária, que não detinha contrato de exclusividade, a quem foram pagos os cachês destinados aos artistas, porquanto ela não possuía nem mesmo cartas de exclusividade emitidas por quem de direito, como prevê o item 9.2.3.2 da deliberação. A empresa Erivan– Eventos foi contratada sem demonstrar um arremedo de legalidade.
A propósito, relativamente aos fatos do processo, tramita a Ação Penal 0001665-87.2012.4.05.8202, que julgou procedente a denúncia apresentada pelo Ministério Público Federal contra a ex-prefeita Glória Geane de Oliveira Fernandes, em razão de irregularidades no âmbito do convênio ora analisado (peça 14, p.5) . Nela se deixou consignado que, no processo de inexigibilidade da licitação, foi realizada pesquisa de mercado para a contratação das quatro bandas (Bonequeiros do Forró, Mulher Chorona, Forró Pegado e Strelar Musical) com três diferentes produtores: BCM Produções Artísticas Ltda., Antônio André Sobrinho e Erivan Antônio de Morais – Eventos – EPP.
Em consulta ao Siconv, realizada em 22/11/2017, localizei a pesquisa de preços nos seguintes termos:
Por conseguinte, havia, na pior das hipóteses, três intermediários que poderiam se apresentar com um instrumento similar - carta de exclusividade para o dia e local do evento - sendo absolutamente inquestionável a obrigatoriedade da execução do procedimento licitatório para aferir a proposta mais vantajosa para a administração, sob pena de respaldar a fraude.
Evidente nos autos, portanto, a razão por que as cartas de exclusividade não têm sido aceitas para comprovar que o representante por elas designado é exclusivo para determinado artista e não se prestam a validar contratações fundamentadas no art. 25, inciso III, da Lei 8.666/1993. 
A propósito, o próprio termo do Convênio 741556/2010 exige, expressamente, em sua cláusula terceira, item II, subitem “oo” (peça 2, p. 49) , a apresentação de contrato de exclusividade, sob pena de glosa dos valores envolvidos, na hipótese de contratação direta de artista consagrado por intermédio de representante, com fundamento no inciso III do art. 25 da Lei 8.666/1993. 
E contrato de exclusividade não se confunde, obviamente, com autorização ou procuração que confere exclusividade para o dia e hora da apresentação do artista, restrita à localidade do evento.
No âmbito do Convênio 741556/2010, desde a sua assinatura, a prefeita tinha pleno conhecimento da necessidade de apresentar o contrato de exclusividade, com abrangência espacial e temporal que exceda a data e localidade do evento, caso decidisse contratar e pagar artistas sem licitação, por meio de intermediário ou representante, com amparo no art. 25, III, da Lei 8.666/1993. 
Tinha ciência, também, de que comprovante de despesa, emitido por intermediário ou representante, não detentor de contrato de exclusividade, como é o caso da nota fiscal emitida pela empresa Erivan Antônio de Morais - Eventos - EPP, estaria sujeito a glosa.
Disso decorre que a nota fiscal apresentada pela intermediária não comprova o nexo de causalidade entre os recursos federais repassados e as apresentações dos artistas, uma vez que, por expressa imposição do termo de convênio, somente poderiam receber em nome deles o intermediário ou representante a quem tivesse sido conferido contrato de exclusividade com abrangência espacial e temporal que exceda a data e localidade do evento. 
Conforme mencionado no segmento anterior deste voto, com lastro em cartas de exclusividade, as entidades convenentes vêm contratando diretamente empresas intermediárias para a execução de apresentações artísticas, a valores bastante superiores aos efetivamente recebidos pelos artistas, o que decerto ocorreu por ocasião da contratação de que tratam estes autos. Como os contratos são firmados diretamente, sem licitação, o intermediário fixa o preço das atrações artísticas ao seu bel prazer, retendo altos percentuais dos montantes pagos pela convenente.
Não há nestes autos documentos comprovando o recebimento dos cachês pelos artistas. Há, todavia, sentença criminal, proferida na já citada Ação Penal 0001665-87.2012.4.05.8202, na 8ª Vara Federal na Paraíba, que condenou a ex-prefeita Glória Geane de Oliveira Fernandes pela prática do delito previsto no artigo 89 da Lei 8.666/1993 e registrou o entendimento de que a ausência de licitação buscou beneficiar o contratado, sobretudo em face da apropriação de percentual do valor percebido do município, a título de pro labore, o que corrobora a assertiva de que houve superfaturamento no pagamento à empresa Erivan Antônio de Morais - Eventos - EPP. 
A condenação da prefeita foi confirmada em segunda instância, pelo TRF, e encontra-se pendente de apreciação de Recurso Especial no Superior Tribunal de Justiça (peça 14) . A pena criminal já pode ser executada.
No âmbito da ação penal, Erivan Morais, representante da empresa Erivan Antônio de Morais - Eventos - EPP, declarou que a contratação de artistas pelas prefeituras com a intermediação dele acarreta aumento de despesas, tendo em vista que ele cobra cerca de 30% sobre o valor contratado pela prefeitura.  A ex-prefeita Glória Geane, por sua vez, em depoimento judicial prestado no âmbito da mesma ação penal, afirmou que contrata as apresentações artísticas com terceiros porque os artistas não aceitam receber os cachês após a realização dos shows.
Transcrevo trecho da fundamentação da sentença prolatada na Ação Penal 0001665-87.2012.4.05.8202 (peça 14, p. 5 e 6) :
Sr. ERIVAN ANTONIO DE MORAIS: afirma que tem bandas que empresaria (Bonde do Brasil, Mulher Chorona e Colo de Menina) , mas que também trabalha com todas as outras bandas, a depender da opinião do público. Dessa forma, quando a proposta dele é aceita em alguma prefeitura, ele entra em contato com o proprietário da banda e pede a carta de exclusividade para o dia do evento, para evitar que a banda seja contratada para outro evento com proposta de pagamento maior (3'39''/5'17'') .
Foi o organizador do São João de 2010 e contratou todas as bandas de outros empresários e pegava a carta de exclusividade para evitar que os empresários, donos das bandas, vendessem aquela data do show por outra proposta com preço maior (5'25''/7'48'') .
A prefeitura pagou a ele R$105.000,00 para toda a realização do evento, mas cada banda tem seu valor de contratação. Afirma que compra o show da banda por um preço e vende mais caro, pois tem que pagar seus funcionários, seu investimento. A média de pro labore é de 30% em cima do valor contratado pela prefeitura, podendo variar um pouco, mas nunca abaixo de 20%. (7'50''/10'10'') . 
Sr. JUBERVAN ANTONIO DE MORAIS: aduz que foi contratado pelo Município de Uiraúna, pelo fato de ser o empresário da banda Mulher Chorona, por intermédio do Erivan Antonio de Morais Eventos, para realizar o São João de 2010. Cada banda tem um empresário que a representa. A exclusividade é apenas para o dia do evento. (2'54''/7') .
Sra. GLORIA GEANE DE OLIVEIRA FERNANDES: o início do processo de inexigibilidade da licitação para contratação das bandas foi determinado por ela, porém a sugestão de que deveria ser esta a modalidade foi feita pela CPL. Aduz que sabia que os empresários (Erivan e Jubervan) eram irmãos; que não fez a contratação de outras bandas, porque já conhecia os empresários e também porque recebeu boas indicações de ex-gestores. Afirma também que a escolha da banda era de acordo com a opinião do público. Declarou que a CPL fazia uma pesquisa de preços, mas que a contratação direta das bandas era inviabilizada, pois as bandas não aceitavam receber o dinheiro somente após a realização do evento, então, precisava de uma empresa intermediária. Confirmou que a carta de exclusividade era só para o dia do evento. [grifei]
Como mencionado, não há nestes autos documentos que comprovem o valor efetivamente repassado por Erivan Antônio de Morais às bandas. Ainda que pudéssemos admitir como verdadeiro seu depoimento no sentido de que recebia em média 30% dos cachês a título de intermediação, não haveria como imputar débito inferior à totalidade dos recursos transferidos. Isso porque, em acréscimo a todas as irregularidades mencionadas, há graves incongruências entre as datas dos atos administrativos no âmbito da execução do convênio.
Embora os shows tenham ocorrido nos dias 24 e 25/6/2010, a Nota de Empenho do município, em favor de Erivan Antônio de Morais - Eventos -, só veio a ser emitida em 2/5/2011, ou seja, quase um ano depois. O contrato celebrado entre o município e a empresa datou de 14/6/2010, com menção de que os recursos adviriam de convênio com o MTur. O termo do convênio foi assinado em data posterior (24/6/2010) . Os recursos financeiros foram transferidos pelo MTur ao Município de Uiraúna em 17/5/2011, onze meses após a realização da festa.
As dissonâncias entre as datas dos atos administrativos aumentam a incerteza quanto a destinação dada aos recursos do convênio. Repassados os recursos federais posteriormente ao evento, ainda que tenham sido efetivamente empregados em objeto relacionado ao convênio, o foram para ressarcimento de despesas já efetuadas, conduta proscrita pela IN STN 1/1997.
Ademais, não há como estabelecer a fração do débito eventualmente destinada às bandas. Ao contratar shows artísticos por inexigibilidade de licitação, junto a produtora, desacompanhados de documentos com os valores efetivamente recebidos pelos artistas, a ex-prefeita escamoteou o real valor dos cachês pagos, infringindo o dever constitucional de fazer prova inequívoca da boa e regular aplicação dos recursos públicos que lhe foram confiados.
Na falta de prestação de contas pelo administrador público, resolvem-se eventuais dúvidas quanto à correção de valores e procedimentos em seu desfavor, porque é seu dever demonstrar, com clareza e precisão, a regular aplicação dos recursos entregues à sua administração.
O gestor que adota mecanismo ilícito para obstar a verificação do custo efetivo do serviço não pode esperar que o débito resultante da sua irregular conduta seja aferido com absoluta precisão, porque a imposição de tal encargo aos órgãos de controle resultaria em prestigiar a torpeza do faltoso e subverter valor republicano presente no princípio sensível da prestação de contas.  
Por todos esses fatos, cabe a Glória Geane suportar integralmente o ônus decorrente de sua conduta ilícita, ainda que alguma parte dos recursos do convênio possa ter sido utilizada para um eventual, porém, bastante improvável, pagamento de cachês a posteriori.
Cabe à empresa Erivan Antônio de Morais - Eventos - EPP responder, em regime de solidariedade com a ex-gestora, pela totalidade dos recursos do convênio, tendo em vista a comprovação de que o montante foi transferido para sua conta bancária.
O E. Relator não ignora as incongruências entre as datas da assinatura do contrato com a produtora, da realização do evento, da assinatura do termo de convênio e do repasse dos recursos, mas as reputa decorrentes “de práticas lamentavelmente usuais no Ministério do Turismo, à época, que possibilitavam a assinatura de convênios desprovidos de razoabilidade, sabidamente inexequíveis nos cronogramas previstos e nas condições especificadas pelo MTur”. Entende que seria hipocrisia exigir do convenente que a execução do convênio se desse com obediência a cronograma inicialmente estabelecido e em estrita observância às normas financeiras e orçamentárias.
Não me oponho ao E. Relator quanto à reprovabilidade da conduta dos gestores do Ministério do Turismo. Caberia chamá-los para se manifestarem acerca da aprovação de plano de trabalho que, evidentemente, não poderia ser concretizado, conforme o cronograma estabelecido, porquanto não havia tempo hábil para a execução de licitação. Deveriam também responder pela ausência de avaliação quanto ao sobrepreço dos valores propostos para a contratação dos artistas, haja vista que, assinado o convênio, na véspera dos shows, o município já teria contratado empresa intermediária, para viabilizar o pagamento dos artistas, a qual cobraria por serviço de intermediação não previsto no plano de trabalho. A propósito, o próprio termo do convênio estabelece como obrigação do convenente “não realizar despesas a título de taxa de administração, de gerência ou similar” (subitem “kk” do item II da cláusula terceira, peça 2, p.47) . 
Parece certo que a reprovabilidade da conduta dos gestores do MTur não elide as irregularidades praticadas pela chefe do executivo municipal e pela empresa contratada, nem supre a ausência de nexo causal entre os recursos transferidos e as apresentações artísticas realizadas.
Além disso, o Plenário desta Corte de Contas já determinou à Secex/GO, por meio do Acórdão 586/2016-TCU-Plenário, no âmbito do TC Processo 029.465/2013-3, de minha relatoria, em razão de irregularidades semelhantes às ora tratadas: “9.5. (...) a autuação de processo específico para o exame global das práticas administrativas irregulares dos servidores do Ministério do Turismo, identificados nestes autos, na formalização e condução dos quarenta e três convênios firmados com a Premium;”. Em cumprimento à determinação acima, foi autuado o TC Processo 013.668/2016-1. 
Mediante os Acórdão 1090/2018-TCU-Plenário e 1450/2018-Penário, gestores e agentes públicos foram punidos com multas e inabilitados para o exercício de cargo em comissão ou função de confiança na administração pública federal. Neste momento, estão sendo analisados os pedidos de reexame contra as referidas deliberações.
Por conseguinte, considero ineficiente retornar estes autos à fase de instrução para chamar os gestores do MTur a se manifestarem acerca deste único convênio, tendo em vista que o assunto foi tratado de forma muito mais abrangente em outro processo.
IV
Por todo o exposto, não vejo, nos autos, elementos que permitam um vislumbre de boa-fé ou de excludentes de culpabilidade da ex-prefeita e da empresa contratada. As irregularidades citadas, ao impossibilitarem estabelecer o nexo de causalidade entre os recursos repassados no Convênio 741556/2010 e os shows realizados, constituem razão suficiente para o julgamento pela irregularidade das contas e para a imputação, às responsáveis, em regime de solidariedade, do débito no valor total dos recursos repassados, bem como, para a aplicação da multa prevista no art. 57 da Lei 8.444/1992.
Por fim, com vistas a consolidar o entendimento exposto no voto que acompanha o Acórdão 2730/2017-TCU-Plenário (TC Processo 022.890/2015-7) , aprovado por unanimidade por este colegiado, proponho, quanto à validade dos instrumentos de procuração e das cartas de exclusividade para dias e locais de eventos e de outros instrumentos de caráter temporário, no âmbito da contratação de produtoras e de artistas, com fundamento no art. 25, III, da Lei 8.666/1993, dar ciência ao MTur e determinar que a Secretaria Geral de Controle Externo (Segecex) oriente as unidades técnicas a ela subordinadas no sentido de que: 
a) a existência de instrumentos de procuração, cartas de exclusividade e outros instrumentos de caráter temporário conferidos a empresas intermediárias, por artistas ou por seus representantes exclusivos, como resultado das tratativas para a realização de eventos custeados com recursos federais, não configura a hipótese de inviabilidade de competição, prevista no art. 25, caput, da Lei 8.666/1993;
b) havendo a possibilidade de competição entre interessados na realização de shows artísticos, a legislação impõe a instauração de processo licitatório, que assegure a igualdade de condições aos interessados em oferecer o serviço e possibilite a contratação da proposta mais vantajosa para a administração; 
c) os documentos mencionados na alínea “a”, associados a notas fiscais emitidas pelas intermediárias, se desacompanhados de documentos comprobatórios dos valores cobrados pelos artistas, a título de cachê, e o seu efetivo recebimento, emitidos pelos próprios artistas ou por seus representantes exclusivos, não se prestam a elidir eventual débito na aplicação de recursos federais;
d) o gestor que cria mecanismos ilícitos, ou omite dados, para dificultar ou impedir que se meça, com exatidão, o superfaturamento por ele patrocinado, não pode exigir que o débito resultante da sua conduta irregular seja aferido com absoluta precisão, porque a imposição de tal encargo aos órgãos de controle resultaria em prestigiar a torpeza do faltoso e subverter o valor republicano presente no princípio sensível da prestação de contas.
Por todo o exposto, voto por que o Tribunal de Contas da União aprove o acórdão que ora submeto à apreciação deste Colegiado:
9. Acórdão:
VISTA, relatada e discutida esta tomada de contas especial instaurada pelo Ministério do Turismo (MTur) , em desfavor de Glória Geane de Oliveira Fernandes, ex-prefeita de Uiraúna/PB, em decorrência de irregularidades na execução do Convênio 741556/2010, celebrado entre o MTur e o Município, para execução do projeto intitulado “Festa de São João de 2010”;
ACORDAM os Ministros do Tribunal de Contas da União, reunidos em sessão do Plenário, ante as razões expostas pelo Redator, em: 
9.1. com fundamento nos arts. 1º, inciso I, 16, inciso III, alíneas “b” e “c”, da Lei 8.443/92 c/c os arts. 19 e 23, inciso III, da mesma Lei, e com arts. 1º, inciso I, 209, incisos II e III, 210 e 214, inciso III, do Regimento Interno/TCU, julgar irregulares as contas de Glória Geane de Oliveira Fernandes e da empresa Erivan Antônio de Morais – Eventos – EPP, condenando-as ao pagamento da quantia a seguir elencada, com a fixação do prazo de quinze dias, a contar da notificação, para comprovar, perante o Tribunal (art. 214, inciso III, alínea “a”, do Regimento Interno) , o recolhimento da dívida ao Tesouro Nacional, atualizada monetariamente e acrescida dos juros de mora, calculados a partir da respectiva data, até a data do efetivo recolhimento, na forma prevista na legislação em vigor:
	Data
	Valor (R$) 
	D/C

	19/5/2011
	100.000,00
	D

9.2. aplicar, a Glória Geane de Oliveira Fernandes e à empresa Erivan Antônio de Morais – Eventos – EPP, a multa individual prevista no art. 57 da Lei 8.443/1992, no valor de R$ 85.000,00 (oitenta e cinco mil reais) , fixandolhes o prazo de quinze dias, a contar da notificação, para que comprovem, perante o Tribunal (art. 214, inciso III, alínea “a”, do Regimento Interno do TCU) , o recolhimento das dívidas ao Tesouro Nacional, atualizadas monetariamente até a data do efetivo recolhimento, nos termos da legislação em vigor;
9.3. autorizar, desde logo, nos termos do art. 28, inciso II, da Lei 8.443/1992, a cobrança judicial das dívidas, caso não atendidas as notificações;
9.4. determinar que a Secretaria de Secretaria Geral de Controle Externo (Segecex) , no que tange ao uso de recursos públicos de convênios para contratação de produtoras e artistas com fundamento no art. 25, inciso III, da Lei 8.666/1993, oriente as unidades técnicas a ela subordinadas de que: 
9.4.1. a existência de instrumentos de procuração, cartas de exclusividade e outros documentos de caráter temporário, conferidos a empresas intermediárias, por artistas ou por seus representantes exclusivos, como resultado das tratativas para a realização de eventos custeados com recursos federais, não configura a hipótese de inviabilidade de competição, prevista no art. 25, caput, da Lei 8.666/1993;
9.4.2. havendo a possibilidade de competição entre interessados na realização de shows artísticos, a legislação impõe a instauração de processo licitatório, que assegure a igualdade de condições aos interessados em oferecer o serviço e possibilite a contratação da proposta mais vantajosa para a administração;
9.4.3. os documentos mencionados no subitem 9.4.1, associados a notas fiscais emitidas pelas intermediárias, se desacompanhados de documentos comprobatórios dos valores cobrados pelos artistas, a título de cachê, e o seu efetivo recebimento, emitidos pelos próprios artistas ou por seus representantes exclusivos, não se prestam a elidir eventual débito na aplicação de recursos federais;
9.4.4. o gestor que cria mecanismos ilícitos, ou omite dados, para dificultar ou impedir que se meça, com exatidão, o superfaturamento por ele patrocinado, não pode exigir que o débito resultante da sua conduta irregular seja aferido com absoluta precisão, porque a imposição de tal encargo aos órgãos de controle resultaria em prestigiar a torpeza do faltoso e subverter o valor republicano presente no princípio sensível da prestação de contas;
9.5. dar ciência ao Ministério do Turismo, no que tange ao uso de recursos públicos de convênios para contratação de produtoras e artistas com fundamento no art. 25, inciso III, da Lei 8.666/1993, do disposto nos itens 9.4.1 a 9.4.4,  acima, a ser considerado na formalização e exame das respectivas prestações de contas;
9.6. encaminhar cópia deste acórdão ao Procurador-Chefe da Procuradoria da República no Estado da Paraíba, nos termos do art. 16, § 3º da Lei 8.443/1992 c/c o art. 209, § 7º do Regimento Interno do TCU, para adoção das medidas que entender cabíveis;
9.7. dar ciência ao interessado, aos responsáveis, bem como ao Município de Uiraúna - PB.
TCU, Sala das Sessões Ministro Luciano Brandão Alves de Souza, em 16 de abril de 2019.
WALTON ALENCAR RODRIGUES
Revisor